ACORDAO-COMPLETO-2403226

ACÓRDÃO 8554/2020 ATA 27/2020 - PRIMEIRA CÂMARA

VISTOS, relatados e discutidos estes autos de recursos de reconsideração interpostos pelas Sras. Lucia Regina de Azevedo Pacheco, ex-Supervisora de Qualificação Profissional da então Secretaria de Desenvolvimento Social (SEDES/MA) , e Terezinha das Neves Pereira Fernandes, ex-Secretária da então Secretaria de Desenvolvimento Social (SEDES/MA) , contra o Acórdão 3022/2019-TCU-Primeira Câmara,
ACORDAM os Ministros do Tribunal de Contas da União, reunidos em sessão da Primeira Câmara, diante das razões expostas pelo Relator, em
9.1. com fundamento nos arts. 32, I, e 33 da Lei 8.443/1992 e 277, I, 281, 282 e 285 do Regimento Interno do Tribunal, conhecer dos presentes recursos de reconsideração para, no mérito, negar-lhes provimento, mantendo em seus exatos termos a decisão vergastada; e
9.2. dar ciência deste acórdão às recorrentes e ao Procurador-Chefe da Procuradoria da República no Estado do Maranhão.

Recurso de reconsideração interposto contra acórdão condenatório exarado quando do julgamento de tomada de contas especial. Irregularidades diversas detectadas na execução de convênio.

Primeira Câmara

Secretária de Estado do Trabalho e da Economia Solidária do Maranhão.

3. Interessados/Responsáveis/Recorrentes:
3.1. Interessado: Ministério do Trabalho e Emprego (extinto).
3.2. Responsáveis: Arnaud Guedes de Paiva Junior (CPF XXX.559.333-XX); Diomar da Silva Leite (CPF XXX.264.093-XX); Edimar Costa Ferreira (CPF XXX.540.693-XX); Hilton Soares Cordeiro (CPF XXX.105.753-XX); Jorge Paulo de Oliveira Silva (CPF XXX.213.795-XX); Jucelino Pereira da Silva (CPF XXX.863.813-XX); Julio Gonçalves Simões (CPF XXX.054.023-XX); Lucia Regina de Azevedo Pacheco (CPF XXX.231.693-XX); Lucio Antonio Rabelo Balata (CPF XXX.574.343-XX); Marcelino Santos de Amorim (CPF XXX.370.463-XX) e Terezinha das Neves Pereira Fernandes (CPF XXX.442.093-XX)
3.3. Recorrentes: Lucia Regina de Azevedo Pacheco (CPF XXX.231.693-XX) e Terezinha das Neves Pereira Fernandes (CPF XXX.442.093-XX).

13.1. Ministros presentes: Walton Alencar Rodrigues (Presidente), Benjamin Zymler (Relator), Bruno Dantas e Vital do Rêgo.
13.2. Ministro-Substituto presente: Weder de Oliveira.

ACORDAO-COMPLETO-2439859

Acórdão 7251/2021 - Primeira Câmara

BENJAMIN ZYMLER

Ministro Walton Alencar Rodrigues.

I - Histórico
	Trata-se de recursos de reconsideração interpostos pelas Sras. Lucia Regina de Azevedo Pacheco (peça 135) e Terezinha das Neves Pereira Fernandes (peças 137 a 139) contra o Acórdão 3022/2019-TCU-Primeira Câmara (peça 108) , da relatoria do Ministro Walton Alencar Rodrigues.
2.	A deliberação recorrida apresenta o seguinte teor:
	"VISTOS, relatados e discutidos estes autos de tomada de contas especial instaurada pelo Ministério do Trabalho e Emprego em razão de impugnação parcial de despesas verificadas na prestação de contas de recursos do Convênio 42/2006 - SEDES/MA e respectivos termos aditivos, relativas ao período de maio de 2006 a junho de 2007. 
	ACORDAM os Ministros do Tribunal de Contas da União, reunidos em sessão da Primeira Câmara e ante as razões expostas pelo Relator, em:
	9.1. declarar a revelia dos responsáveis Arnaud Guedes de Paiva Junior, Juscelino Pereira da Silva, Jorge Paulo de Oliveira e Silva e Lúcia Regina de Azevedo Pacheco, nos termos do artigo 12, § 3º, da Lei 8.443/1992;
	9.2. acolher as alegações de defesa de Terezinha das Neves Pereira, Júlio Gonçalves Simões, Diomar da Silva Leite e Edimar Costa Ferreira, quanto à impugnação das despesas de aquisição de equipamentos de informática e outros suprimentos a preços acima da média de mercado, no valor total de R$ 25.636,30, conforme 1.2 do Relatório de Fiscalização CGU 1054/2007 (peça 2, págs. 187/189) ;
	9.3. acolher as alegações de defesa de Lúcio Antônio Rabelo Balata, estendendo essa conclusão aos responsáveis solidários considerados revéis, Juscelino Pereira da Silva, Jorge Paulo de Oliveira Silva e Arnaud Guedes de Paiva Júnior, quanto à aquisição de softwares e equipamentos de informática a preços acima da média de mercado, com débito no valor total de R$ 10.401,40, conforme item 1.2 do Relatório de Fiscalização CGU 1054/2007 e itens 32 e 33 do Relatório de TCE 6/2014 (peça 11, pág. 66) ;
	9.4. acolher as alegações de defesa de Terezinha das Neves Pereira e de Marcelino Santos de Amorim quanto à liquidação de despesa antes da prestação do serviço, conforme item 1.7 do Relatório de Fiscalização CGU 1054/2007, no valor total de R$ 19.504,00;
	9.5. acolher as alegações de defesa apresentadas por Terezinha das Neves Pereira, estendendo essa conclusão ao responsável considerado revel, Juscelino Pereira da Silva, quanto à não-comprovação de recolhimento de contribuição previdenciária e de ISS, havidos por ocasião dos pagamentos efetuados em contraprestação aos serviços avençados pelo órgão convenente com diversas entidades executoras, conforme 1.14 do Relatório CGU 1054/2007 e itens 36 a 38 do Relatório de TCE 6/2014 (peça 2, págs. 161/179; peça 3, págs. 109/111; e peça 11, págs. 66, 67/70 e 91) ;
	9.6. rejeitar as alegações de defesa de Terezinha das Neves Pereira quanto a:
	9.6.1. realização de despesas indevidas de serviços de organização de eventos, avençados com o  Instituto Sinergia - Gestão e Cidadania, compreendendo locação de espaço físico, pagamentos a facilitadores, palestrantes, passagens e hospedagem, no valor de R$ 6.050,00, os quais, ou não se constituíram custos para a contratada ou foram inferiores aos informados nas planilhas orçamentárias constantes das propostas da entidade contratada;
	9.6.2. pagamento, no valor total de R$ 69.675,00, para realização de estudo técnico cujo teor não se revelou inédito e não teve utilidade para orientar as ações da SETRES/MA, (peça 2, p. 197-214 e peça 11, p. 64, 87, 91) ;
	9.6.3. pagamento de juros de mora, multas e encargos financeiros por atraso no adimplemento de faturas de contas telefônicas, no valor total de R$ 476,90 (peça 11, pág. 71) ;
	9.6.4. à não-comprovação da realização de três cursos de qualificação profissional que seriam ministrados pelo SEBRAE/MA, no valor de R$ 27.756,00, em 11/6/2007 (peça 11, pág. 73) , estendendo essa conclusão à responsável solidária considerada revel, Lúcia Regina de Azevedo Pacheco;
	9.6.5. diferença a menor na execução de contrapartida, em desacordo com a exigência contida no artigo 44, § 1º, inciso II, alínea "a" da Lei 11.178/2005 (LDO 2006) , no valor de R$ 49.154,46, em 31/05/2007 (peça 11, págs. 75/76) ;
	9.7. rejeitar as alegações de defesa apresentadas por Hilton Soares Cordeiro, estendendo as conclusões ao responsável solidário considerado revel, Juscelino Pereira da Silva, quanto à não-comprovação da realização de cursos de qualificação profissional e da execução de contratos, no valor total de R$ 468.733,66;
	9.8.  confirmar a responsabilidade individual de Juscelino Pereira da Silva, considerado revel, em relação ao pagamento de juros de mora, multas e encargos financeiros por atraso no adimplemento de faturas de contas telefônicas, no valor total de R$ 1.837,16 (peça 11, pág. 71) .
	9.9. julgar regulares, com fundamento nos arts. 1º, inciso I, 16, inciso I, 17 e 23, inciso I, da Lei 8.443/1992, as contas de Jorge Paulo de Oliveira Silva, Arnaud Guedes de Paiva Júnior, Lúcio Antônio Rabelo Balata, Júlio Gonçalves Simões, Diomar da Silva Leite e Edimar Costa Ferreira, expedindo-lhes quitação plena;
	9.10. julgar irregulares, com fundamento nos arts. 1º, inciso I, 16, inciso III, alíneas "a" e "b", § 2º, 19 e 23, inciso III, da Lei 8.443/1992 c/c os arts. 1º, inciso I, 202, § 6º, 209, incisos II e III, e § 5º, 210 e 214, inciso III, do Regimento Interno, as contas dos responsáveis abaixo arrolados, e condená-los ao pagamento das quantias a seguir especificadas, com a fixação do prazo de quinze dias, a contar da notificação, para comprovarem, perante o Tribunal (art. 214, inciso III, alínea "a", do Regimento Interno) , o recolhimento das dívidas ao Tesouro Nacional, atualizadas monetariamente e acrescidas dos juros de mora, calculados a partir das datas discriminadas, até a data do recolhimento, na forma prevista na legislação em vigor, abatendo-se, na oportunidade, os valores eventualmente já ressarcidos:
	9.10.1. responsável Juscelino Pereira da Silva:
	Origem do Débito
	Valor Original
	Data

	Valores referentes aos juros de mora, multas e encargos financeiros em diversas contas telefônicas item c.1 do relatório CGCC/SPPE/MTE n° 74/201
	472,88
	16/8/2006

		1.076,05
	11/8/2006

		Comment by Valdir Lavorato: No ac´rod	Comment by Valdir Lavorato: 
	288,23
	11/12/2006

         Valor atualizado até 21/3/2019: R$ 3.656,11 
	9.10.2. responsáveis solidários Juscelino Pereira da Silva e Hilton Soares Cordeiro:
	Origem do Débito
	Valor Original
	Data

	Impugnação por não comprovação de execução de uma turma do "Curso de Técnicas em Vendas/ Telemarketing", pelo CCRA, item 2.3 - relatório da CGU.
	13.965,48
	11/12/2006

	Não-comprovação da execução dos cursos executados pela PLANEJA 
	185.479,67
	29/1/2007

	Não-comprovação na execução de duas turmas do Curso de Aperfeiçoamento de Empregada Doméstica, contratado com o Instituto TRAVESSIA em São Luís/MA
	27.756,00
	12/12/2006

	Não-Comprovação na execução do Curso de Eletricista Residencial contratado com o IEPC em Caxias/MA
	12.336,00
	7/12/2006

	Não comprovação de execução dos cursos contratados com o SABER.
	78.116,28
	7/12/2006

	Deixou de apresentar os documentos comprobatórios de execução do CEPC contrato n° 050/06-SEDES.
	40.092,00
	7/12/2006

	Deixou de apresentar os documentos comprobatórios de execução da FAESAM contrato n° 079/06-SEDES.
	31.868,00
	4/1/2007

	Deixou de apresentar os documentos comprobatórios de execução da SHAMAH contrato n° 044/06-SEDES.
	79.120,23
	29/11/2006

         Valor atualizado até 21/3/2019: R$ 924.199,10 
	9.10.3. responsável Terezinha das Neves Pereira:
	Origem do Débito
	Valor Original
	Data

	Diferença referente ao equilíbrio na execução da contrapartida conforme exigência Lei 11.178/2005 -  LDO, contrapartida
	49.154,46
	31/5/2007

	Valores referentes aos juros de mora, multas e encargos financeiros em diversas contas telefônicas item c.1 do relatório CGCC/SPPE/MTE n° 74/201
	6,75
	7/5/2007

		470,15
	29/5/2007

	Impugnação das despesas constantes dos Itens 1.5 do Relatório de Fiscalização CGU 1054/2007:
Pagamentos indevidos de serviços;
	6.050,00
	14/5/2007

	Impugnação das despesas constantes dos Itens 1.8: do Relatório de Fiscalização CGU 1054/2007: 
 Pagamento por realização de estudo técnico cujo teor não se revelou inteiramente inédito e sem utilidade para a SETRES/MA
	69.675,00
	8/5/2007

             Valor atualizado até 21/3/2009: R$ 242.727,52 
	9.10.4. responsáveis solidários Terezinha das Neves Pereira e Lúcia Regina de Azevedo Pacheco:
	Origem do Débito
	Valor Original
	Data

	Não-comprovação de execução de 03 (três) cursos pelo SEBRAE/MA (peça 8, p. 75-98) .
	27.756,00
	11/6/2007

            Valor atualizado até 21/03/2019: R$ 53.594,06 
	9.11. aplicar aos responsáveis abaixo indicados multa prevista no art. 57 da Lei 8.443/1992 c/c o art. 267 do Regimento Interno, com a fixação do prazo de quinze dias, a contar da notificação, para comprovarem, perante o Tribunal (art. 214, inciso III, alínea "a", do Regimento Interno) , o recolhimento da dívida ao Tesouro Nacional, atualizada monetariamente desde a data do presente acórdão até a do efetivo recolhimento, se for paga após o vencimento, na forma da legislação em vigor:
	Responsável
	Valor da Multa (R$) 

	Juscelino Pereira da Silva
	     90.000,00 (noventa mil reais) 

	Terezinha das Neves Pereira
	30.000,00 (trinta mil reais) 

	Hilton Soares Cordeiro
	      80.000,00 (oitenta mil reais) 

	Lúcia Regina de Azevedo Pacheco
	5.000,00 (cinco mil reais) 

	9.12. autorizar, desde logo, nos termos do art. 28, inciso II, da Lei 8.443/1992, a cobrança judicial das dívidas, caso não atendida a notificação;
	9.13. encaminhar cópia desta deliberação ao Procurador-Chefe da Procuradoria da República no Maranhão, nos termos do § 3º do art. 16 da Lei 8.443/1992."
3.	Originalmente, cuidou-se de tomada de contas especial instaurada pelo Ministério do Trabalho e Emprego em razão da impugnação parcial de despesas relacionadas na prestação de contas do Convênio 42/2006 - SEDES/MA e nos respectivos termos aditivos, relativas ao período de maio de 2006 a junho de 2007.
4.	O referido ajuste (peça 1, p. 87 a 102, 142, 143, 148, 149 e 197 e peça 2, p. 31) foi celebrado pela Secretaria de Políticas Públicas de Emprego (SPPE) do então Ministério do Trabalho e Emprego e pela então Secretaria de Desenvolvimento Social do Maranhão (SEDES/MA) , atual Secretaria de Estado do Trabalho e da Economia Solidária do Maranhão (SETRES/MA) . Sua vigência foi estipulada de 30/5/2006 a 31/12/2012 (peça 11, p. 183) .
5.	O objeto dessa avença era o estabelecimento de cooperação técnica e financeira mútua, para a integração, operacionalização e manutenção das funções e ações do Sistema Público de Emprego, Trabalho e Renda - SPETR (intermediação de mão de obra, seguro-desemprego, qualificação social e profissional, certificação profissional, fomento às atividades empreendedoras e informações sobre o mercado de trabalho) , por intermédio dos Centros Públicos de Emprego, Trabalho e Renda.
6.	Foi ajustada a utilização de R$ 12.571.192,88 (doze milhões quinhentos e setenta e um mil cento e noventa e dois reais e oitenta e oito centavos) , dos quais R$ 11.356.527,00 (onze milhões trezentos e cinquenta e seis mil quinhentos e vinte e sete reais) seriam repassados pelo concedente e R$ 1.214.665,88 (um milhão duzentos e quatorze mil seiscentos e sessenta e cinco reais e oitenta e oito centavos) corresponderiam à contrapartida da convenente.
7.	Foram liberados recursos federais no montante de R$ 2.956.860,00 (dois milhões novecentos e cinquenta e seis mil oitocentos e sessenta reais) , que foram creditados na conta bancária vinculada ao convênio (peça 1, p. 148) .
8.	A presente tomada de contas especial foi instaurada em decorrência das seguintes irregularidades na execução do convênio, que foram registradas no Relatório de Fiscalização CGU 1.054/2007 (peça 11, p. 76 a 78) :
a) impugnação de despesas relativas a:
- aquisição de equipamentos de informática a preços acima da média de mercado;
- pagamentos indevidos de serviços;
- liquidação da despesa antes da prestação do serviço;
- pagamento por realização de estudo técnico cujo teor não se revelou inteiramente inédito; e
- aquisição de softwares e equipamentos de informática a preços acima da média de mercado;
b) não foi comprovado o pagamento das contribuições para o INSS e do ISS;
c) não foi demonstrada a realização das seguintes atividades:
- uma turma do "Curso de Técnicas em Vendas/Telemarketing";
- cursos contratados com o SEBRAE/MA e com as empresas PLANEJA, IEPC e SABER;
- duas turmas do "Curso de Aperfeiçoamento de Empregada Doméstica"; e
- "Curso de Eletricista Residencial";
d) pagamento de juros de mora, multa e encargos financeiros em diversas contas telefônicas;
e) não foi demonstrada a regular execução dos contratos 50/2006, 79/2006 e 44/2006-SEDES, firmados com as empresas CEPC, FAESAM e SHAMAH respectivamente; e
f) diferenças detectadas nos documentos relativos à execução da contrapartida.
9.	No Relatório de Tomada de Contas Especial 6/2014 (peça 11, p. 59 a 94) , a responsabilidade pelo dano causado ao Erário foi atribuída aos agentes descritos no quadro abaixo, em razão da impugnação parcial das despesas efetivadas sob a égide do convênio em tela:
	RESPONSÁVEIS
	CPF
	CARGO/FUNÇÃO
	PERÍODO

	Jucelino Pereira da Silva 
	XXX.863.813-XX
	Secretário de Estado de Desenvolvimento Social - SEDES/MA 
	31/3/2006 a 31/12/2006.
O Servidor pertence ao quadro funcional da Secretaria de Estado de Desenvolvimento Social - SEDES.

	Terezinha das Neves Pereira 
	XXX.442.093-XX
	Secretária de Estado do Trabalho e da Economia Solidária - SETRES/MA
	1º/4/2007 a 31/5/2007.
Nomeada no dia 1º/1/2007 e exonerada no dia 16/4/2009.

	Arnaud Guedes de Paiva Júnior 
	XXX.559.333-XX
	Membro da CPL da SEDES/MA
	Nomeado pela Portaria 98, de 25/10/2005.

	Hilton Soares Cordeiro 
	XXX.105.753-XX
	Chefe do Serviço de Supervisão da SEDES/MA
	17/10/2001 a 1º/1/2007.

	Jorge Paulo de Oliveira Silva 
	XXX.213.795-XX
	Presidente da CPL da SEDES/MA
	Nomeado pela Portaria 98, de 25/10/2005.

	Lúcio Antônio Rabelo Balata 
	XXX.574.343-XX
	Membro da CPL da SEDES/MA
	Nomeado pela Portaria 98, de 25/10/2005.

	Diomar da Silva Leite 
	XXX.264.093-XX
	Membro da CPL da SETRES/MA
	Nomeado no dia 1º/3/2007.
Exonerado no dia 1º/5/2009.

	Edimar Costa Ferreira 
	XXX.540.693-XX
	Membro da CPL da SETRES/MA
	Nomeado pela Portaria 5, de 2/2/2007. Pertence ao quadro funcional da Empresa Maranhense de Administração de Recursos Humanos e Negócios Públicos (EMARHP) . 

	Júlio Gonçalves Simões 
	XXX.054.023-XX
	Presidente da CPL da SETRES/MA
	Nomeado no dia 11/1/2007. Exonerado no dia 1º/5/2009.

	Lúcia Regina de Azevedo Pacheco 
	XXX.231.693-XX
	Supervisora de Qualificação Profissional da SETRES/MA
	
	Marcelino Santos de Amorim 
	XXX.370.463-XX
	Chefe de Assessoria de Planejamento e Ações Estratégicas da SETRES/MA
	Nomeado no dia 11/1/2007.
Exonerado no dia 17/4/2009.

10.	O tomador de contas destacou que (peça 11, p. 76) :
"IV - DA DEMONSTRAÇÃO DA RESPONSABILIDADE DOS AGENTES ENVOLVIDOS
81. Da análise da assinatura do Convênio [peça 1, p. 102], das assinaturas dos termos aditivos [peça 1, p. 143, 149, 197 e peça 2, p. 31], da ata de posse do gestor [peça 1, p. 151], das datas de recebimento das ordens bancárias pela Secretaria de Estado de Desenvolvimento Social [peça 1, p. 108 e 145], do Plano de Trabalho [peça 2, 4-22] e do Relatório de Fiscalização n° 1.054 da CGU [peça 2, p. 181-234], verifica-se que o Senhor Jucelino Pereira da Silva, Ex-Secretário de Estado de Desenvolvimento Social, durante o período de vigência do convênio e aditivo, e a Senhora Terezinha das Neves Pereira, Ex-Secretária de Estado do Trabalho e da Economia Solidária, durante o período de vigência do convênio e aditivos, eram as pessoas responsáveis pela gestão dos recursos federais recebidos por meio do Convênio MTE/SPPE/CODEFAT n° 042/2006 - SEDES/MA, no entanto, não tomaram as medidas para que tais recursos fossem corretamente utilizados, sendo, portanto, os responsáveis pelo prejuízo de R$ 729.144,89 (setecentos e vinte e nove mil, cento e quarenta e quatro reais, oitenta e nove centavos) apurado nesta tomada de contas especial em solidariedade com os Senhores Hilton Soares Cordeiro, Chefe do Serviço de Supervisão da SEDES/MA, Jorge Paulo de Oliveira Silva, Presidente da Comissão Permanente de Licitação- CPL/SEDES/MA, Arnaud Guedes de Paiva Junior, Membro da CPL/SEDES/MA, Lucio Antônio Rabelo Balata, Membro da CPL/SEDES/MA, Marcelino Santos de Amorim, Chefe da Assessoria de Planejamento e Ações Estratégicas da SETRES/MA, Júlio Gonçalves Simões, Presidente da Comissão Permanente de Licitação - CPL/SETRES/MA, Diomar da Silva Leite e Edimar Costa Ferreira, Membros da CPL/SETRES/MA, Lúcia Regina de Azevedo Pacheco, Supervisora de Qualificação Profissional- SETRES/MA."
11.	O valor do débito atribuído a cada responsável está especificado na tabela abaixo:
	Responsáveis 
	Valor Original (R$) 

	Jucelino Pereira da Silva, Jorge Paulo de Oliveira Silva, Arnaud Guedes de Paiva Júnior e Lúcio Antônio Rabelo Balata;
	10.401,40

	Jucelino Pereira da Silva e Hilton Soares Cordeiro
	468.733,66

	Jucelino Pereira da Silva (resp. individual) 
	25.574,51

	Terezinha das Neves Pereira e Marcelino Santos de Amorim
	19.504,00

	Terezinha das Neves Pereira, Júlio Gonçalves Simões, Diomar da Silva Leite e Edimar Costa Ferreira.
	25.636,30

	Terezinha das Neves Pereira e Lúcia Regina de Azevedo Pacheco
	27.756,00

	Terezinha das Neves Pereira (resp. individual) 
	151.539,01

	TOTAL
	729.144,88

12.	No item 7 da Nota Técnica 20/2014/GETCE/SPPE/TEM (peça 9, p. 203 a 205) e no item V do Relatório de TCE (peça 11, p. 76 a 78) , o dano ao Erário foi distribuído na forma discriminada a seguir:
	Origem do Débito
	Valor Original (R$) 
	Data
	Responsáveis

	Aquisição de equipamentos de informática a preços acima da média de mercado;
Pagamentos indevidos de serviços;
Liquidação da despesa efetuada antes da prestação do serviço;
Pagamento por realização de estudo técnico cujo teor não se revelou inteiramente inédito;
Aquisição de softwares e equipamentos de informática a preços acima da média de mercado.
	5.327,05
	28/5/2007
	Terezinha das Neves Pereira, Júlio Gonçalves Simões, Diomar da Silva Leite e Edimar Costa Ferreira.

		20.309,25
	19/5/2007
	
		6.050,00
	14/5/2007
	Terezinha das Neves Pereira

		19.504,00
	14/5/2007
	Terezinha das Neves Pereira e Marcelino Santos de Amorim

		69.675,00
	8/5/2007
	Terezinha das Neves Pereira

		9.437,40
	18/10/2006
	Jucelino Pereira da Silva, Jorge Paulo de Oliveira Silva, Arnaud Guedes de Paiva Junior e Lucio Antônio Rabelo Balata,

		964,00
	20/10/2006
	
	Não apresentação das guias de recolhimento das contribuições previdenciárias.
	2.369,40
	9/5/2007
	Terezinha das Neves Pereira

		6.426,64
	14/5/2007
	
		3.329,34
	15/5/2007
	
		1.162,21
	16/5/2007
	
		1.657,81
	28/5/2007
	
		2.054,25
	30/5/2007
	
		2.320,52
	5/6/2007
	
	Não comprovação do recolhimento das contribuições para o INSS e do ISS nos pagamentos.
	977,28
	19/9/2006
	Jucelino Pereira da Silva

		3.200,00
	9/10/2006
	
		290,08
	10/10/2006
	
		1.600,00
	7/11/2006
	
		624,64
	16/11/2006
	
		1.415,20
	20/11/2006
	
		1.600,00
	21/11/2006
	
		5.402,01
	28/11/2006
	
		214,72
	5/12/2006
	
		297,03
	6/12/2006
	
		312,32
	11/12/2006
	
		6.861,89
	12/12/2006
	
		942,18
	13/12/2006
	
		4.614,80
	8/5/2007
	Terezinha das Neves Pereira

		1.054,77
	16/5/2007
	
		396,21
	5/6/2007
	
		796,70
	11/6/2007
	
	Não comprovação da realização de uma turma do "Curso de Técnicas em Vendas/ Telemarketing".
	13.965,48
	11/12/2006
	Jucelino Pereira da Silva e Hilton Soares Cordeiro

	Pagamento de juros de mora, multas e encargos financeiros em diversas contas telefônicas,
	472,88
	16/8/2006
	Jucelino Pereira da Silva

		1.076,05
	11/8/2006
	
		288,23
	11/12/2006
	
		6,75
	7/5/2007
	Terezinha das Neves Pereira

		470,15
	29/5/2007
	
	Não comprovação da execução de três cursos pelo SEBRAE/MA
	27.756,00
	11/6/2007
	Terezinha das Neves Pereira e Lucia Regina de Azevedo Pacheco

	Não comprovação da realização dos cursos contratados junto à  empresa PLANEJA.
	185.479,67
	29/1/2007
	Jucelino Pereira da Silva e Hilton Soares Cordeiro

	Não comprovação da realização de duas turmas do Curso de Aperfeiçoamento de Empregada Doméstica contratado com o Instituto Travessia.
	27.756,00
	12/12/2006
	Jucelino Pereira da Silva e Hilton Soares Cordeiro

	Não Comprovação da execução do Curso de Eletricista Residencial contratado com o IEPC.
	12.336,00
	7/12/2006
	Jucelino Pereira da Silva e Hilton Soares Cordeiro

	Não comprovação de execução dos cursos contratados com a empresa SABER.
	78.116,28
	7/12/2006
	Jucelino Pereira da Silva e Hilton Soares Cordeiro

	Não apresentação dos documentos comprobatórios da execução do contrato 50/2006-SEDES.
	40.092,00
	7/12/2006
	Jucelino Pereira da Silva e Hilton Soares Cordeiro

	Não apresentação dos documentos comprobatórios da execução do contrato 79/2006-SEDES.
	31.868,00
	4/1/2007
	Jucelino Pereira da Silva e Hilton Soares Cordeiro

	Não apresentação dos documentos comprobatórios da execução do contrato 44/2006-SEDES
	79.120,23
	29/11/2006
	Jucelino Pereira da Silva e Hilton Soares Cordeiro

	Diferença detectada na execução da contrapartida.
	49.154,46
	31/5/2007
	Terezinha das Neves Pereira

	Total
	729.144,88
		
9.	Cabe destacar que:
	a) o tomador de contas concedeu oportunidade de defesa aos responsáveis, em obediência aos princípios constitucionais que asseguram o direito ao contraditório e à ampla defesa, como demonstram as notificações constantes destes autos (peça 10, 4 a 75, 80, 86, 87, 89 a 92, 96, 97, 100, 101, 122, 123, 131 e 132 e peça 11, p. 98 a 164) ;
	b) os Srs. Jucelino Pereira da Silva, Arnaud Guedes de Paiva Júnior, Hilton Soares Cordeiro, Jorge Paulo de Oliveira Silva, Lúcio Antônio Rabelo Balata e Lúcia Regina de Azevedo Pacheco mantiveram-se silentes. Além disso, o tomador de contas considerou que as alegações apresentadas pelos Srs. Marcelino Santos de Amorim, Júlio Gonçalves Simões, Diomar da Silva Leite e Edimar Costa Ferreira e pela Sra. Terezinha das Neves Pereira não elidiram as irregularidades constatadas; e
	c) considerando que não houve o recolhimento do montante devido aos cofres da Fazenda Pública, suas responsabilidades foram mantidas na fase interna desta TCE.
10.	No âmbito do TCU, os responsáveis foram citados, conforme registrado na tabela abaixo:
	Ofício/Edital
	Data
	Destinatário
	Entrega
	Resposta

	1.834/2015 (peça 22) 
	25/5/2015
	Arnaud Guedes de Paiva Junior
	18/6/2015 (peça 57) 
	Não respondeu, apesar da citação válida.

	1.835/2015 (peça 25) 
	25/5/2015
	Diomar da Silva Leite
	1/6/2015 (peça 53) 
	Solicitaram cópia e prorrogação de prazo (peças 58 a 61, 71 e 79) 
Responderam em conjunto (peças 73 e 74) 

	1.836/2015 (peça 28) 
	25/5/2015
	Edmar Costa Ferreira
	17/6/2015 (peça 55) 
	
	1.837/2015 (peça 31) 
	25/5/2015
	Hilton Soares Cordeiro
	17/6/2015 (peça 56) 
	Respondeu (peça 66) 

	1.838/2015 (peça 34) 
1.361/2016 (peça 89) ;
2.098/2016 (peça 97) ;
2.099/2016 (peça 98) ;
Edital 97/2016 (peça 101 e 102) 
	25/5/2015
19/5/2016
9/8/2016
9/8/2016
DOU de 13/10/2016.
	Juscelino Pereira da Silva
	19/6/2015 (peça 62) 
Ofício 1.361 - endereço insuficiente (peça 94) ;
Ofício 2.098 - desconhecido (peça 99) ;
Ofício 2.099 -mudança de endereço (peça 100) 
	Não foi localizado por meio dos Ofícios 2.098 e 2.099;
Não respondeu ao Edital 097/2016.

	1.839/2015 (peça 37) 
	25/5/2015
	Jorge Paulo de Oliveira e Silva
	19/6/2015 (peça 63) 
	Não respondeu, houve a citação válida.

	1.840/2015 (peça 40) 
	25/5/2015
	Júlio Gonçalves Simões
	30/6/2015 (peça 67) 
	Solicitou cópia e prorrogação de prazo (peça 69, 70 e 78) 
Respondeu (peça 72) 

	1.841/2015 (peça 43) 
Edital 59/2016 (peça 92) 
	25/5/2015
	Lúcia Regina de Azevedo Pacheco
	Não localizada no endereço (peça 68) 
	Não respondeu ao Edital 59/2016.

	1.842/2015 (peça 46) 
	25/5/2015
	Lúcio Antônio Rabelo Balata
	17/6/2015 (peça 54) 
	Respondeu (peça 65) 

	1.843/2015 (peça 49) 
	25/5/2015
	Marcelino Santos de Amorim
	16/6/2015 (peça 52) 
	Respondeu (peça 64) 

	1.844/2015 (peça 75) 
	25/5/2015
	Terezinha das Neves Pereira
	17/8/2015 (peça 81) 
	Solicitou prorrogação de prazo (peça 80) 
Respondeu (peça 82) 

11.	Após analisar os documentos acostados aos presentes autos, o auditor salientou que:
	- Quanto à não comprovação do recolhimento do INSS e do ISS e do pagamento de juros de mora, multas e encargos financeiros em diversas contas telefônicas, que gerou débito no valor histórico de R$ 25.574,51 (vinte e cinco mil quinhentos e setenta e quatro reais e cinquenta e um centavos) 
	a) o Sr. Jucelino Pereira da Silva, apesar de ter sido regularmente citado, não apresentou defesa nem recolheu o débito que lhe é imputado. Por via de consequência, deve ser declarada sua revelia, dando prosseguimento a este processo. Ademais, persiste o débito a ele imputado;
	b) a irregularidade apontada consistiu na não comprovação do recolhimento do INSS e do ISS. Assim sendo, não cabe avaliar eventual locupletação do responsável, desvio de finalidade ou de objeto; e
	c) o art. 8°, VII, da IN/STN 1/1997 e a cláusula quinta, § 2º, V, do termo do convênio em tela (peça 1, p. 95) vedavam o pagamento de juros de mora, multas e encargos financeiros;
	- Quanto à aquisição de softwares e equipamentos de informática por preços acima da média de mercado, que gerou débito no valor histórico de R$ 10.401,40 (dez mil quatrocentos e um reais e quarenta centavos) 
	- Alegações de defesa do Sr. Lúcio Antônio Rabelo Balata 
	a) na condição de membro da Comissão Permanente de Licitação, não lhe cabia realizar pesquisa de mercado, "haja vista que a Comissão resume-se a proceder com a fase externa da licitação, não tendo nexo de causalidade entre seus atos e as ações realizadas por outros setores encarregados da cotação de mercado"; e
	b) o art. 51, § 3º, da Lei 8.666/1993 fixa a responsabilidade solidária de todos os membros da Comissão Setorial de Licitação pelos atos por ela praticados. O próprio TCU tem compreendido que nem sempre os membros da CPL, embora tenham sido diligentes no exercício de suas funções, detectam inconsistências relevantes e de difícil percepção, tais como eventuais direcionamentos ou suposto benefício a licitantes. Nesse sentido, mencionou o Acórdão 4848/2010-TCU-Primeira Câmara;
	- Análise das alegações de defesa
	a) preliminarmente, cabe frisar que os Srs. Jorge Paulo de Oliveira Silva, Arnaud Guedes de Paiva Júnior e Lúcio Antônio Rabelo Balata, que integravam a CPL responsável pelos certames examinados nestes autos, foram citados solidariamente com o Sr. Jucelino Pereira da Silva;
	b) a CGU registrou que a SEDES/MA realizou os Convites 73/2006, visando adquirir equipamentos de informática, e 78/2006, com o intuito de comprar softwares. As empresas ISA - I.C. DE O. PONTES e D. V. AROUCHE sagraram-se vencedoras dessas licitações;
	c) a CGU, com fulcro em pesquisa de preços por ela realizada, afirmou que os valores constantes das respectivas notas fiscais eram superiores aos valores então vigentes no mercado. Ocorre que os documentos comprobatórios da referida pesquisa não constam destes autos, o que impossibilita a checagem de datas, especificações técnicas e outros dados essenciais;
	d) a alegação no sentido de que não competia à CPL realizar pesquisa de mercado não merece ser plenamente acolhida, uma vez que a mencionada comissão deveria ter emitido um juízo crítico sobre os dados que lhe foram apresentados. Ademais, o defendente deveria ter acostado a estes autos evidências de que se pautou em pesquisas, ainda que realizadas por outros setores do órgão licitante; 
	e) com espeque nessas considerações, conclui-se que a presente ocorrência não deve ser imputada aos responsáveis, por não haver prova material do sobrepreço alegado pela CGU. Além disso, tendo em vista o lapso temporal de mais de dez anos desde a ocorrência do fato gerador, seria impossível realizar agora esse levantamento; e
	f) por fim, frisa-se que essa conclusão beneficia os responsáveis solidários que permaneceram revéis;
	- Quanto à não comprovação da realização de uma turma do "Curso de Técnicas em Vendas/ Telemarketing", da execução dos cursos executados pela entidade Planeja, da implementação de duas turmas do "Curso de Aperfeiçoamento de Empregada Doméstica", da execução do "Curso de Eletricista Residencial", da realização dos cursos contratados com a entidade Saber e da execução dos contratos 50/2006-SEDES, 79/2006-SEDES e 44/2006-SEDES
	- Alegações de defesa do Sr. Hilton Soares Cordeiro 
	a) à época "exercia a função de Encarregado do Serviço de Supervisão, responsável pelo recebimento de documentos, verificação e emissão de parecer", cuja atribuição consistia em "conferir a documentação apresentada por todos os Contratados no Estado do Maranhão e encaminhá-las para o setor responsável pelos pagamentos, não tendo competência para autorizar pagamentos de qualquer natureza nos serviços prestados";
	b) apenas o ordenador de despesas da SEDES/MA podia autorizar a realização de pagamentos;
	c) cabia-lhe conferir a documentação apresentada, atestar a realização dos serviços nos moldes do contrato específico e encaminhar os processos para as autoridades responsáveis por efetuar a liquidação e o pagamento, posto que "não havia portaria delegando ao Requerido poderes para assinar qualquer documento em substituição ao seu superior imediato ou a qualquer outro servidor da SEDES-MA";
	d) diante da amplitude e abrangência dos cursos, ministrados em todo o Estado do Maranhão, e da dificuldade estrutural consistente na falta de pessoal e apoio logístico para verificar in loco a realização dos treinamentos, a Supervisão de Qualificação Profissional passou a controlar a frequência dos educandos por meio da verificação das assinaturas nas fichas de frequência, que eram gravadas e repassadas para a sede. Pelas mesmas razões, afirmou que foi contratada uma empresa para aferir a prestação dos serviços sob comento. Contudo, não identificou essa pessoa jurídica; e
	e) juntou ofícios que lhe foram destinados pela Comissão de Tomada de Contas Especial do então Ministério do Trabalho e Emprego, no qual foi declarado que ele estaria:
	"isento de responsabilidade pelos atos praticados nos processos abaixo discriminados, tendo em vista sua subordinação hierárquica ao titular da Gerência de Estado de Desenvolvimento Social do Maranhão";
	- Análise das alegações de defesa
	a) preliminarmente, cabe salientar que os contratos mencionados nos ofícios enviados pelo então Ministério do Trabalho e Emprego faziam menção a contratos que não estão sendo analisados neste processo;
	b) as atividades desempenhadas pelo respondente eram essenciais para avaliar se os serviços avençados foram ou não prestados. Afinal, ele conferia a documentação apresentada por todos os contratados no Estado do Maranhão e emitia um parecer que fundamentava o encaminhamento do processo ao setor responsável pelos pagamentos;
	c) o responsável demonstrou a íntima relação existente entre suas funções e a liquidação da despesa; e
	d) diante do acima exposto, rejeitam-se as alegações do Sr. Hilton Soares Cordeiro, que não elidiram as irregularidades que lhe foram imputadas, em solidariedade com o Sr. Jucelino Pereira da Silva, que se manteve silente nos autos;
	- Quanto à não apresentação das guias de recolhimento das contribuições previdenciárias, à não comprovação do recolhimento do ISS, às diferenças verificadas na execução da contrapartida, ao pagamento de juros de mora, multas e encargos financeiros em diversas contas telefônicas, ao pagamento indevido de serviços e pela realização de estudo técnico cujo teor não se revelou inteiramente inédito
	- Alegações de defesa da Sra. Terezinha das Neves Pereira quanto à alegada autuação intempestiva desta tomada de contas especial
	a) esta TCE foi instaurada de forma intempestiva. Afinal, o art. 82, § lº, do Decreto-Lei 200/1967, estabeleceu que o prazo para autuar uma tomada de contas especial é de, no máximo, 180 dias contados do final do exercício financeiro fiscalizado;
	b) o decurso de extenso lapso temporal entre o fato e o início desta TCE "prejudica absurdamente o direito de defesa da Requerida, além de estar fora do marco legal vigente";
	c) a Instrução Normativa - TCU 71/2012 dispõe que o órgão de controle interno deve encaminhar uma tomada de contas especial ao TCU até 180 dias após o término do exercício financeiro em que foi instaurada; e
	d) contudo, a presente TCE foi instaurada por meio de uma portaria editada no dia 25/1/2011;
	- Análise das alegações de defesa
	a) consoante exposto pelo Ministro Augusto Nardes, no voto condutor do Acórdão 2011/2007-TCU-Primeira Câmara, o mencionado prazo de 180 dias para encaminhamento da tomada de contas especial ao TCU configura:
	"apenas uma orientação normativa desta Corte de Contas, cuja inobservância não implica a prescrição da pretensão punitiva do Tribunal, mas apenas possibilita a responsabilização solidária do gestor responsável pela omissão ou pelo retardo na adoção de providências visando obter o ressarcimento ao Erário";
	b) nesse mesmo sentido, o Ministro Guilherme Palmeira, no Voto condutor do Acórdão 3380/2008-TCU-Primeira Câmara, frisou que:
	"4. O prazo de 180 dias para instauração de TCE não é peremptório; em diversas oportunidades a tomada de contas especial é instaurada vencido tal prazo, podendo, nessas ocasiões, o representante do órgão concedente responder pela inércia. De mais a mais, as despesas não estão comprovadas, portanto não podem ser consideradas legítimas, e o ex-prefeito eximiu-se de sua responsabilidade em apresentar as contas."
	c) com espeque nessas considerações, entende-se que não devem ser acolhidos os argumentos em tela;
	- Alegações de defesa da Sra. Terezinha das Neves Pereira quanto à ausência das guias de recolhimento das contribuições previdenciárias e à não comprovação do pagamento do ISS
	a) "a SETRES sempre solicitou dos seus prestadores de serviços cópias das guias de recolhimento das contribuições previdenciárias referentes às competências dos serviços prestados, por ser esta uma obrigação dos mesmos, não do órgão público. Os pagamentos foram feitos em seu devido tempo, mas hoje, sete anos depois do ocorrido, não há condições materiais para encontrar as cópias das guias de recolhimento em questão."
	- Análise das alegações de defesa
	a) essas alegações não devem ser acolhidas, uma vez que a responsável não apresentou qualquer documento que comprove o recolhimento das contribuições previdenciárias;
	- Alegações de defesa da Sra. Terezinha das Neves Pereira quanto à diferença verificada na aplicação da contrapartida
	a) "Com relação a esse item tem-se a esclarecer que, à época da execução do aludido convênio, não era obrigatório o depósito da contrapartida estadual na conta corrente específica do convênio, sendo as despesas executadas na conta "c" do tesouro estadual. Por essa razão, justifica-se que os valores não executados na contrapartida, que causaram a diferença, permaneceram na conta corrente do tesouro estadual. Diante do exposto, solicita-se que seja revista a cobrança do débito na ordem de R$ 49.154,46"; e
	b)  "embora fosse ordenadora de despesa à época da execução do convênio, o valor em referência terá que ser recolhido pelo governo do Estado do Maranhão, já que o saldo do recurso ficou sob a guarda do tesouro estadual";
	- Análise das alegações de defesa
	a) competia à responsável demonstrar, por meio da apresentação de documentos hábeis, que a dívida cobrada a título de diferença de contrapartida foi de fato executada em conta do tesouro estadual, distinta daquela específica do convênio; e
	b) considerando que isso não foi feito, rejeitam-se as alegações em tela;
	- Alegações de defesa da Sra. Terezinha das Neves Pereira quanto ao pagamento de juros de mora, multas e encargos financeiros em diversas contas telefônicas 
	a) "Quando se inicia a execução de um convênio, assumem-se obrigações para serem honradas com os recursos financeiros oriundos do referido convênio. Como os repasses das parcelas do convênio geralmente atrasam, as obrigações também atrasam. Logo a incidência da cobrança de juros, multas e encargos, oriundos de faturas em atraso se deu em função dos repasses dos recursos oriundos do convênio não terem cumprido seu cronograma de desembolso como previsto no plano de trabalho e, quando o repasse foi feito as despesas de natureza continuada já estavam efetuadas e seu pagamento quando aconteceu, se deu com atraso.
	O telefone tem uma importância muito grande no desenvolvimento das ações de captação de vagas de emprego no SINE/MA e na convocação de trabalhadores para o mercado de trabalho, daí solicitamos a revisão dessa glosa, pois se houve pagamento de juros, multa e encargos, esse fato se deu por motivos alheios à vontade da gestora a quem querem imputar responsabilidade por esse fato".
	- Análise das alegações de defesa
	a) a defendente apenas confirmou ter praticado as irregularidades que lhe foram atribuídas. Consequentemente, persistem as falhas e a necessidade de que ela repare o dano causado ao Erário;
	- Alegações de defesa da Sra. Terezinha das Neves Pereira quanto ao pagamento indevido de serviços
	a) "No Relatório, procurou-se demonstrar a realização de pagamentos indevidos para facilitadores e palestrantes que prestaram serviço à Contratada, como se isso fosse uma responsabilidade da gestora. Aqui se vê claramente o direcionamento da Fiscalização, que veio com o intuito de ferir de qualquer modo a Requerida. 
	Vejamos. 
	O setor competente demanda um serviço. A gestora consulta o setor competente se há previsão orçamentária e recursos. Em havendo, a gestora decide pela execução do serviço e, para isso, autoriza o prosseguimento do processo. A licitação é realizada dentro dos ditames legais. A empresa vencedora do certame é contratada, executa o serviço, apresenta a nota fiscal e a SETRES efetua o pagamento à empresa. 
	É a empresa que vai pagar seus prestadores de serviço, não cabendo à contratante verificar como a contratada se relaciona com seus colaboradores. Cabe destacar que o objeto licitado foi cumprido integralmente, não havendo nenhum questionamento quanto a isso por parte de nenhum órgão de controle. Assim sendo, se a CGU, em seu levantamento encontrou alguma irregularidade na contratação de colaboradores, essas irregularidades devem ser cobradas da empresa contratada, não da ex-gestora da SETRES."
	- Análise das alegações de defesa
	a) as irregularidades sob exame consistem no pagamento de locação de espaço físico, facilitadores, palestrantes, passagens para palestrantes e hospedagem de palestrantes, "os quais ou não constituíram custos para a contratada ou foram inferiores aos informados nas planilhas orçamentárias" constantes das propostas da empresa Instituto Sinergia - Gestão e Cidadania, que foi contratada, a partir dos Convites 15/2007 e 16/2007 promovidos pela SETRES-MA, para prestar serviços pertinentes à organização de eventos;
	b) a defendente não apresentou qualquer justificativa específica para a realização de pagamentos por serviços não executados ou remunerados a maior. Apenas alegou que a CGU tinha motivações não profissionais e tentou atribuir a prática de eventuais irregularidades para a empresa contratada;
	c) no entanto, a CGU deixou claro que houve o pagamento de despesas indevidas, que deveriam ter sido glosadas na fase de liquidação, com base em um exame crítico da planilha e do rol de serviços prestados;
	d) foram detectadas duas ocorrências particularmente graves, conforme descrito a seguir:
	- foi informado um pagamento para duas facilitadoras, no valor total histórico de R$ 4.800,00 (quatro mil e oitocentos reais) . No entanto, a equipe da CGU constatou que a palestrante Margareth de Jesus Costa Santos recebeu R$ 840,00 (oitocentos e quarenta reais) pelo seu serviço. Já a outra expositora, Sra. Honorata Silva Azevedo, nada recebeu uma vez que era funcionária pública da SETRES-MA; e
	- também foi registrado um pagamento para dois palestrantes, no montante histórico de R$ 2.000,00 (dois mil reais) . Também nesse caso, o controle interno apontou uma séria inconsistência, uma vez que o Sr. Hamilton Oliveira informou ter recebido R$ 640,00 (seiscentos e quarenta reais) e o expositor, Sr. Franklin Douglas, nada recebeu porque era o Secretário Adjunto da SETRES-MA;
	e) a CGU apontou que foram pagas diárias ao Sr. Franklin Douglas, em decorrência de sua participação no seminário de sensibilização dos empresários e entidades para as ações do SINE. Também por esse motivo, ele não poderia ter recebido recursos da empresa contratada; e
	f) diante do acima exposto, rejeitam-se as alegações da Sra. Terezinha das Neves Pereira;
	- Alegações de defesa da Sra. Terezinha das Neves Pereira quanto ao pagamento pela realização de estudo técnico cujo teor não era inteiramente inédito
	a) "Os fatos apresentados tentam demonstrar que houve pagamento por realização de estudo técnico cujo teor não se revelou inteiramente inédito, o que discordamos.
	O produto entregue pela SETRES à equipe da CGU, em 20 de agosto de 2007, não representa o produto final do contrato relacionado ao processo nº 027/2007. As discussões acerca do Plano de Estudos apresentado pela empresa contratada levaram-na a considerar que o prazo estabelecido no edital que instruiu o processo licitatório não seria suficiente. Isso ensejou um pedido de aditivo, que foi aceito pela SETRES, o que prorrogou o término do prazo para 10 de setembro de 2007, data da entrega do produto final. Ao formalizar o aditivo, a SETRES incluiu uma cláusula que obrigava a empresa contratada a entregar um produto preliminar até a data prevista no contrato inicial, o que foi feito em 27/04/2007.
As informações acima citadas demonstram que os serviços previstos no objeto do contrato não foram entregues em definitivo na data de 27/04/2007. As inconsistências técnicas apontadas pela CGU em seu informativo, referem-se a cerca de 18.291 caracteres de um total de 136.589 caracteres, representando não mais que 13%. Se forem desconsiderados os trechos que se referem a repetições dentro do produto preliminar, ou que são citações literais de outros autores, o conteúdo indicado pela CGU passa a representar apenas 7% do conjunto da obra.
De mais a mais, eventuais repetições de trechos de algum capítulo em outro capitulo do mesmo texto indicam a provisoriedade do produto em questão, pelo motivo acima mencionado e não descaracterizam a autenticidade de uma obra. A contratada inseriu na capa e no cabeçalho do produto preliminar que se tratava de versão para apreciação interna da SETRES, vedada a citação ou reprodução."
b) ao final da vigência do contrato, a empresa apresentou o produto final dentro das especificações estabelecidas pela SETRES;
	- Análise das alegações de defesa
a) a responsável não apresentou cópia da versão final do estudo técnico em tela, que alegadamente teria sido entregue ao órgão contratante. Referida peça seria de suma importância para afastar o indício de irregularidade em questão;
b) a CGU analisou pormenorizadamente os tópicos que se referiam a outras obras, a maioria dos quais não continham referências bibliográficas. Ademais, foi registrado que o mencionado estudo foi coordenado por uma professora da Universidade Federal do Maranhão (UFMA) , que trabalha em regime de dedicação exclusiva. Assim sendo, ela não poderia exercer outra atividade, como aquela que desenvolveu no presente trabalho;
c) o estudo não apresenta sugestões concretas e nem propõe a implementação de medidas. Logo, ele não fornece orientações para a SETRES-MA no que concerne às estratégias e aos caminhos a serem seguidos no âmbito do emprego e da qualificação profissional. Diante disso, pode-se indagar qual seria a utilidade desse estudo;
d) os argumentos ora apresentados já haviam sido expostos para a CGU, que os analisou e rejeitou (peça 2, p. 211 a 214) ;
e) com fulcro nessas considerações, rejeitam-se as alegações ora sob exame;
- Alegações de defesa da Sra. Terezinha das Neves Pereira e do Sr. Marcelino Santos de Amorim quanto à liquidação da despesa efetuada antes da prestação do serviço
	a) "O Relatório da CGU alega que a SETRES efetuou pagamento antes da efetiva prestação do serviço, o que repelimos veementemente.
O Instituto Sinergia Gestão e Cidadania ao emitir a NF nº 3, o fez erroneamente com data de 30/04/2007. Em 10/05/2007, a empresa percebeu o equívoco e emitiu carta de correção (e posteriormente a encaminhou à SETRES) através da qual corrigiu a data de emissão para 08/05/2007, pois a prestação do serviço se deu em 07/05/2007, conforme constatou a CGU. A SETRES de posse da NF nº 3, inadvertidamente, colocou o atesto na referida nota com data de 30/04/2007.
Percebido o equívoco, foi emitido termo de retificação de atesto de prestação de serviços, corrigindo a data do carimbo no corpo da NF para 11/05/2007. No anexo 1, constam cópias da Ordem Bancária, da Conciliação Bancária e do Extrato Bancário correspondente, os quais provam de forma cabal que não houve preterição cronológica no pagamento. O total da OB citada é de R$ 73.495,00 e nesse valor está incluído o pagamento ao Instituto Sinergia no valor de RS 19.504,00 que, segundo o extrato, foi efetivamente pago em 15/05/2007, oito dias após a prestação do serviço.
Em síntese, o serviço foi prestado no dia 07 de maio e a ordem bancária é de 14 de maio, todos do exercício de 2007. Logo, os documentos essenciais que atestam o ato administrativo em epígrafe foram emitidos em datas coerentes com a cronologia dos fatos. Apenas o atesto foi grafado de forma equivocada em função do erro na data de emissão da NF, o que não torna ilegal o conjunto de fatos ocorridos, pois a OB e o extrato bancário são provas determinantes de que o pagamento foi feito após a prestação do serviço!
Assim, pode-se verificar que o pagamento ocorreu através da Ordem Bancária nº 2007RE50008 em 14/05/2007 (anexo 2) . Dessa forma cumpriu-se o que determina o art. 63 da Lei n° 4.320/64. Não havendo, pois, "pagamento de fatura com preterição da ordem cronológica" como prevê o art. 92 da Lei na 8.666/1993";
	- Análise das alegações de defesa
	a) segundo a CGU, a irregularidade em tela teria ocorrido quando da organização de seminário em Codó (MA) , que ficou a cargo da empresa Instituto Sinergia Gestão e Cidadania. O referido evento ocorreu no dia 7/5/2007, conforme consta do convite distribuído pela SETRES-MA. Entretanto, a nota fiscal correspondente foi emitida em 30/4/2007;
	b) a liquidação dessa despesa, efetivada com fulcro no atesto assinado pelo Assessor de Planejamento da SETRES-MA, Marcelino Amorim, deu-se nessa mesma data, antes de o serviço haver sido realizado, contrariando o art. 63 da Lei 4.320/1964;
	c) a defesa apresentada pelos responsáveis conseguiu afastar os indícios de irregularidade ora sob comento. Por via de consequência, considera-se sanada a falha em tela;
- Alegações de defesa dos Srs. Júlio Gonçalves Simões, Diomar da Silva Leite e Edimar Costa Ferreira e da Sra. Terezinha das Neves Pereira referentes à aquisição de equipamentos de informática por preços acima da média de mercado
	a) o valor atualizado do débito que lhe foi imputado atinge R$ 25.636,30 (vinte e cinco mil seiscentos e trinta e seis reais e trinta centavos) , que é inferior ao limite mínimo estabelecido pelo TCU para encaminhamento de tomada de contas especial;
	b) esta TCE foi autuada de forma intempestiva, uma vez que o art. 82, § 2º, do Decreto-Lei 200/1967 determina que ela deveria ter sido instaurada, no máximo, 180 dias após o final do exercício financeiro fiscalizado;
	c) o transcurso de um longo período de tempo entre o fato e a instauração desta tomada de contas especial prejudica o exercício do seu direito de defesa;
	d) as pesquisas de mercado foram realizadas por setores distintos da CPL. Ademais, a CGU recorreu a uma "suposta pesquisa de mercado" sem especificar "onde foi realizada, em que condições, bem como outros elementos que de fato consubstanciassem os valores apresentados como supostamente de mercado, tendo verificado apenas similaridades gerais, sem levar em conta, sequer, as licenças de programas instalados";
	e) "o caráter vago e incompleto da peça acusatória impede qualquer caracterização fática de dano ao Erário, o que efetivamente não houve, visto que após uma árdua pesquisa realizada por este requerido, tendo em vista o lapso temporal e o equipamento na atualidade estar obsoleto, o mesmo ainda encontrou duas atas de registro de preço de 2007 cujos valores cotados estavam bem próximos ao que foram adquiridos pelo órgão, o que demonstra que o valor que a SETRES adquiriu pelos bens não estava superfaturado e sim de acordo com a lógica do mercado. Ademais, a cotação certamente não deve ter levado em consideração o frete, visto que é de conhecimento público e notório que os preços em São Luís são mais elevados em razão do valor de frete, que leva em consideração a estrutura sempre precária de nossas estradas e o fato que não temos grandes bens ou insumos para viabilizar o frete reverso, o que barateia sobremaneira o frete para outras localidades"; e
	f) em obediência ao princípio da primazia da realidade, o auditor da CGU deveria ter relacionado as pessoas jurídicas que informaram os preços e juntado os respectivos orçamentos consultivos. Como esses orçamentos não constam dos autos, fica comprometida a eficácia dessa prova para fins de imputação de débito;
	- Análise das alegações de defesa
	a) os Srs. Júlio Gonçalves Simões, Diomar da Silva Leite e Edimar Costa Ferreira, que integravam a comissão permanente de licitação responsável pelos certames em tela, foram responsabilizados solidariamente com a Sra. Terezinha das Neves Pereira;
	b) a CGU registrou que a SEDES/MA realizou os Convites 1/2007 e 3/2007, com o intuito de adquirir material de expediente, inclusive cartuchos para impressora, equipamentos de informática e aparelhos de ar condicionado. Nos dois certames, sagrou-se vencedora a empresa New Pel Papelaria, sediada em Imperatriz (MA) . Em ambos, foram convidadas apenas três firmas, o que respeitou o mínimo exigido na Lei 8.666/1993 (peça 2, p. 187 a 190) ;
	c) a CGU, com fulcro em pesquisa de preços do mercado, teria constatado o superfaturamento. No entanto, os documentos relativos a essa pesquisa não constam dos presentes autos, o que impossibilita a checagem de datas e especificações técnicas dos produtos cujos preços foram orçados;
	d) a CPL, mesmo que cuidasse apenas da fase externa da licitação, deveria ter realizado um juízo crítico dos valores que seriam pagos pela administração. Além disso, eles não apresentaram evidências de que se pautaram em pesquisas, ainda que realizadas por outros setores do órgão;
	e) embora o valor atualizado do débito imputado neste tópico seja inferior ao limite mínimo fixado pelo TCU para que haja o julgamento de uma tomada de contas especial, neste processo são analisados outros danos ao Erário, os quais somados superam o referido mínimo. Logo, a presente TCE não deve ser arquivada;
	f) quanto ao prazo para encaminhamento desta TCE para esta Corte de Contas, reitera-se a análise anteriormente efetuada neste relatório; e
	g) diante do acima exposto e considerando não haver nestes autos prova material do sobrepreço apontado pela CGU, avalia-se que a imputação em tela deve ser afastada;
- Alegações de defesa da Sra. Terezinha das Neves Pereira referentes à não comprovação da execução de três cursos pelo SEBRAE/MA
	a) "em relação a esse quesito, a requerida solicitou informações à SETRES e, assim que receber essas informações, fará juntada de documentos esclarecendo também mais esse questionamento levantado no Relatório em questão"; e
	b) não apresentou novos elementos;
	- Análise das alegações de defesa
	a) preliminarmente, cumpre esclarecer que a Sra. Lúcia Regina de Azevedo Pacheco, apesar de ter sido regularmente citada em relação a essa irregularidade, manteve-se silente, o que caracterizou sua revelia; e
	b) considerando que a Sra. Terezinha das Neves Pereira não apresentou alegações ou documentos capazes de refutar a imputação sob comento, avalia-se que ela deve ser solidariamente responsabilizada pela irregularidade em tela.
12.	Com fulcro nessas considerações, a unidade técnica propôs (peças 103 a 105) :
	a) declarar a revelia dos Srs. Arnaud Guedes de Paiva Junior, Juscelino Pereira da Silva e Jorge Paulo de Oliveira e Silva e da Sra. Lúcia Regina de Azevedo Pacheco;
	b) julgar regulares, com ressalva, as contas dos Srs. Jorge Paulo de Oliveira Silva, Arnaud Guedes de Paiva Júnior, Lúcio Antônio Rabelo Balata, Júlio Gonçalves Simões, Diomar da Silva Leite e Edimar Costa Ferreira, dando-lhes quitação;
	c) julgar irregulares as contas dos responsáveis abaixo relacionados e condená-los ao pagamento das quantias a seguir especificadas:
	- Sr. Jucelino Pereira da Silva:
	Origem do Débito
	Valor Original
	Data

	Impugnação por não comprovação de recolhimento para pagamento dos 11% referentes ao INSS e recolhimento do ISS nos pagamentos, conforme Relatório CGCC/SPPE/MTE 74/2010.
	977,28
	19/9/2006

		3.200,00
	9/10/2006

		290,08
	10/10/2006

		1.600,00
	7/11/2006

		624,64
	16/11/2006

		1.415,20
	20/11/2006

		1.600,00
	21/11/2006

		5.402,01
	28/11/2006

		214,72
	5/12/2006

		297,03
	6/12/2006

		312,32
	11/12/2006

		6.861,89
	12/12/2006

		942,18
	13/12/2006

	Valores referentes aos juros de mora, multas e encargos financeiros em diversas contas telefônicas 
	472,88
	16/8/2006

		1.076,05
	11/8/2006

		288,23
	11/12/2006

	- Jucelino Pereira da Silva e Hilton Soares Cordeiro
	Origem do Débito
	Valor Original
	Data

	Não comprovação da execução de uma turma do Curso de Técnicas em Vendas/Telemarketing
	13.965,48
	11/12/2006

	Não comprovação da realização dos cursos pela PLANEJA 
	185.479,67
	29/1/2007

	Não comprovação na execução de duas turmas do Curso de Aperfeiçoamento de Empregada Doméstica
	27.756,00
	12/12/2006

	Não comprovação da execução do Curso de Eletricista Residencial contratado com o IEPC em Caxias/MA
	12.336,00
	7/12/2006

	Não comprovação da execução dos cursos contratados com o SABER.
	78.116,28
	7/12/2006

	Não comprovação da execução do contrato 50/2006-SEDES.
	40.092,00
	7/12/2006

	Não comprovação da execução do contrato 79/2006-SEDES.
	31.868,00
	4/1/2007

	Não comprovação da execução do contrato 44/2006-SEDES.
	79.120,23
	29/11/2006

	- Sra. Terezinha das Neves Pereira
	Origem do Débito
	Valor Original
	Data

	Não apresentação das guias de recolhimento para pagamento das contribuições previdenciárias
	2.369,40
	9/5/2007

		6.426,64
	14/5/2007

		3.329,34
	15/5/2007

		1.162,21
	16/5/2007

		1.657,81
	28/5/2007

		2.054,25
	30/5/2007

		2.320,52
	5/6/2007

	Não comprovação do recolhimento do INSS e do ISS
	4.614,80
	8/5/2007

		1.054,77
	16/5/2007

		396,21
	5/6/2007

		796,70
	11/6/2007

	Diferença referente ao equilíbrio na execução da contrapartida
	49.154,46
	31/5/2007

	Pagamento de juros de mora, multas e encargos financeiros em diversas contas telefônicas 
	6,75
	7/5/2007

		470,15
	29/5/2007

	Pagamentos indevidos de serviços
	6.050,00
	14/5/2007

	Pagamento pela realização de estudo técnico cujo teor não se revelou inteiramente inédito
	69.675,00
	8/5/2007

	- Sras. Terezinha das Neves Pereira e Lúcia Regina de Azevedo Pacheco
	Origem do Débito
	Valor Original
	Data

	Não comprovação da execução de três cursos pelo SEBRAE/MA
	27.756,00
	11/6/2007

d) aplicar aos Srs. Jucelino Pereira da Silva e Hilton Soares Cordeiro e às Sras. Terezinha das Neves Pereira e Lúcia Regina de Azevedo Pacheco a multa prevista no art. 57 da Lei 8.443/1992.
13.	O Procurador Marinus Eduardo de Vries Marsico manifestou sua concordância com essa proposta (peça 106) .
14.	O Ministro Walton Alencar Rodrigues proferiu o voto condutor do Acórdão 3022/2019-TCU-Primeira Câmara (peça 109) , anteriormente transcrito neste relatório, no qual discordou parcialmente das instâncias precedentes.
15.	Irresignadas, as Sras. Lucia Regina de Azevedo Pacheco e Terezinha das Neves Pereira Fernandes interpuseram os presentes recursos de reconsideração.
II - Análise dos recursos
16.	Inicialmente, a Serur propôs que os presentes recursos fossem conhecidos (peças 141 e 142) . Por meio de despacho (peça 145) , concordei com essa proposta e suspendi os efeitos dos itens 9.10, 9.10.3, 9.10.4, 9.11 e 9.12 do Acórdão 3022/2019-TCU-Primeira Câmara.
17.	Quanto ao mérito, o auditor destacou que:
	- Alegações da Sra. Lúcia Regina de Azevedo Pacheco
	 a) o acórdão vergastado padece de nulidade absoluta em razão de terem sido violados os princípios do contraditório e da ampla defesa previstos no art. 5º, LV, da Constituição da República. Afinal, sua citação por edital deveria ter sido precedida pelo esgotamento dos vários meios disponíveis para localizar seu endereço; 
	b) a citação por edital prejudicou o exercício do direito ao contraditório;
	c) não obstante reconhecer que tem o dever de comprovar a boa e regular aplicação dos recursos públicos federais repassados, esta Corte não pode se basear em fracos indícios de que os cursos não foram ofertados. Até porque entre a data dos fatos e a instauração da presente tomada de contas especial transcorreram mais de sete anos, o que dificulta sobremaneira a comprovação da boa utilização das verbas geridas;
	- Análise das alegações da Sra. Lúcia Regina de Azevedo Pacheco
	a) não merece prosperar a alegação de nulidade do acórdão recorrido, uma vez que a citação por edital foi regularmente realizada. Antes da publicação no Diário Oficial da União, foi realizada consulta aos sistemas da Receita Federal, tendo sido enviado o ofício para o endereço constante naquele banco de dados oficial. Posteriormente, foi obedecida a norma constante do art. 6º, II, alínea "c", pois um servidor do Tribunal tentou localizar a recorrente. Somente após o insucesso dessas iniciativas, houve a citação editalícia; 
	b) cabe esclarecer que a jurisprudência uníssona desta Corte consigna que a recorrente não pode arguir nulidade de comunicação processual por desatualização do endereço constante na base da Receita Federal, pois cabe a ela manter atualizada a informação sobre seu domicílio nessa base de dados oficial. Nesse sentido, podem ser citados os Acórdão 2720/2019-TCU-Segunda Câmara e 371/2016-Plenário;
c) conforme reconhecido pela própria recorrente, compete a ela comprovar que os recursos públicos federais foram aplicados corretamente. Consequentemente, a suposta insuficiência de indícios de que os cursos não foram ofertados enseja a revisão das conclusões a que chegou o Tribunal;
d) no campo jurídico, o transcurso do tempo tem relevância devido à possível incidência da prescrição. Ocorre que a jurisprudência pacífica do TCU considera imprescritíveis as ações de ressarcimento ao Erário. Além disso, não houve a prescrição da pretensão punitiva desta Corte de Contas, uma vez que os fatos sob apuração ocorreram nos anos de 2006 a 2007 e, consoante disposto no Acórdão 1441/2016-TCU-Plenário, o prazo decenal foi interrompido pela prática do ato que autorizou a citação, editado em maio de 2015 (peça 21) ; e
e) desse modo, os argumentos da recorrente não são aptos para beneficiá-la, o que implica dizer que devem ser mantidos o débito imputado e a multa aplicada à responsável;
	- Alegações da Sra. Terezinha das Neves Pereira
a) a citação de pessoas que não foram arroladas como responsáveis na fase processual anterior não poderia ter sido realizada por esta Corte de Contas;
b) teve seu direito de defesa cerceado, uma vez que foi indeferido o seu pedido de prorrogação de prazo para apresentar suas alegações. Além disso, só obteve cópia destes autos 24 horas antes do vencimento desse prazo;
c) as conclusões desta Corte basearam-se unicamente em relatório elaborado pela Controladoria-Geral da União, que era extremamente frágil e sem aptidão para justificar as graves consequências advindas do julgamento pela irregularidade de suas contas;
d) se os documentos que comprovariam a prestação dos serviços que foram pagos não foram juntados aos presentes autos, o Instituto Sinergia deveria ter sido chamado para demonstrar que executou o objeto contratado. Entretanto, o Tribunal se limitou a acatar as conclusões do órgão de controle interno;
e) a CGU fez ilações acerca do pagamento de passagens e hospedagens de palestrantes sem ouvir qualquer pessoa; 
f) ao pagamento de aluguel, devido ao seu valor irrisório, deve ser aplicado o princípio da insignificância;
g) o estudo técnico incluído entre os indícios de irregularidades que motivaram a instauração da presente tomada de contas especial não foi adequadamente analisado pela Controladoria-Geral da União. O controle interno apenas teve acesso a uma versão preliminar, que corresponderia a 13% do que estava previsto. Dessa forma, o estudo completo seria inédito e relevante para o desenvolvimento das ações conveniadas. Esse fato foi informado à CGU e por ela desconsiderado; 
h) devido ao longo transcurso de tempo entre a realização do referido estudo e a instauração desta tomada de contas especial e ao fato de o então Governador ter sido cassado, parece que o documento em tela foi extraviado. Contudo, a recorrente permanecerá envidando esforços para trazer aos autos a versão completa desse trabalho;
i) não deve ser-lhe imputada responsabilidade pelo pagamento dos acréscimos legais advindos do pagamento de faturas em atraso, pois não tinha acesso imediato à conta corrente específica do convênio. Ademais, a Secretaria de Trabalho e Economia Solidária do Maranhão, da qual era titular, dependia daquele estado para obter recursos financeiros; 
j) tendo em vista que o valor glosado atingiu R$ 476,90 (quatrocentos e setenta e seis reais e noventa centavos) , deve ser aplicado o princípio da insignificância;
k) não há provas de que os cursos contratados e pagos não foram realizados; 
l) embora a Secretaria de Trabalho e Economia Solidária do Maranhão fosse a executora, a movimentação financeira dos recursos referentes ao convênio em tela era realizada por outro órgão. Assim sendo, a recorrente não pode ser responsabilizada pela utilização incorreta da contrapartida estadual; e
g) o TCU deve afastar o débito em questão, visando manter a coerência com a decisão adotada no que concerne à não-comprovação do recolhimento da contribuição previdenciária e do ISS por parte das entidades contratadas pelo órgão estadual;
	- Análise das alegações da Sra. Lúcia Regina de Azevedo Pacheco
	a) tratando-se da aplicação de recursos públicos, incide a regra prevista no art. 70, parágrafo único, da Constituição da República que dispõe: 
	"Prestará contas qualquer pessoa física ou jurídica, pública ou privada, que utilize, arrecade, guarde, gerencie ou administre dinheiros, bens e valores públicos ou pelos quais a União responda, ou que, em nome desta, assuma obrigações de natureza pecuniária";
	b) nesse mesmo sentido, o art. 93 do Decreto-Lei 200/1967 estabelece que:
	"Quem quer que utilize dinheiros públicos terá de justificar seu bom e regular emprego na conformidade das leis, regulamentos e normas emanadas das autoridades administrativas competentes";
c) dessa forma, não procedem os argumentos recursais no sentido de que esta Corte teria baseado suas conclusões em ilações, suposições ou manifestações desprovidas de fundamentos. Afinal, pois a recorrente, apesar de ter sido citada para comprovar a regularidade de todos os atos ora questionados, não apresentou documentos capazes de demonstrar essa regularidade;
d) este Tribunal não acolhe pedidos de produção de provas, que deveriam ser apresentadas pelos responsáveis. Por via de consequência, o pleito no sentido de chamar a empresa Instituto Sinergia para comparecer aos presentes autos não deve ser acatado;
	e) quanto ao pagamento de encargos em decorrência do pagamento de contas com atrasos, a recorrente deveria demonstrar a procedência de suas alegações recursais, por meio da apresentação dos documentos supostamente enviados aos órgãos estaduais responsáveis pela liberação dos recursos. Afinal, cabia-lhe provar que solicitou as verbas para quitar as faturas no momento correto. Como não o fez, não há razões para acatar o pleito recursal;
	f) não é cabível aplicar o princípio da insignificância, uma vez que deve ser considerada a soma de todas as irregularidades causadoras de dano ao Erário apuradas nesta tomada de contas especial. Em relação à recorrente, esse montante atinge R$ 153.112,36 (cento e cinquenta e três mil cento e doze reais e trinta e seis centavos) , superando o limite definido na IN TCU 71/2012;
	g) as alegações relativas à contrapartida não merecem prosperar. Da análise dos documentos constantes dos autos, verifica-se que esses recursos foram movimentados em conta de titularidade da Secretaria de Trabalho e que a recorrente era a ordenadora de despesas, eis que assina a ordem bancária nesta qualidade;
	h) também não procede a alegação de similaridade entre a utilização dos valores referentes à contrapartida e não comprovação do recolhimento da contribuição previdenciária e do ISS. Afinal, esta Corte entendeu que essa última irregularidade não causou dano ao Erário, ao contrário do que ocorre com a utilização irregular da contrapartida; e
	i) a recorrente, na qualidade de signatária do convênio em tela e titular da Secretaria de Trabalho e Economia Solidária tinha a obrigação de utilizar os recursos ajustados na consecução do objeto avençado. Ao não fazê-lo, ela se tornou responsável pelo dano causado à União.
18.	Com espeque nessas considerações, o auditor propôs (peça 155) :
	a) conhecer dos presentes recursos e, no mérito, negar-lhes provimento;
	b) comunicar o teor da decisão que vier a ser proferida às recorrentes e aos demais interessados.
19.	O Diretor da 3ª Diretoria da Serur e o titular daquela unidade técnica manifestaram sua concordância com essa proposta (peças 156 e 157) .
20.	O Procurador Marinus Eduardo de Vries Marsico pronunciou-se favoravelmente ao acolhimento da proposta formulada pela Secretaria de Recursos (peça 158) .
	É o Relatório.

8.1. José Antonio Figueiredo de Almeida Silva (19.255/OAB-DF) e outros, representando Terezinha das Neves Pereira Fernandes e Lucia Regina de Azevedo Pacheco.

Procurador Marinus Eduardo De Vries Marsico.

TOMADA DE CONTAS ESPECIAL. IMPUGNAÇÃO PARCIAL DAS DESPESAS DE CONVÊNIO FIRMADO COM O EXTINTO MINISTÉRIO DO TRABALHO E EMPREGO PARA EXECUÇÃO DE AÇÕES NO ÂMBITO DO SISTEMA PÚBLICO DE EMPREGO, TRABALHO E RENDA, RELATIVAS AO PERÍODO DE MAIO 2006 A JUNHO DE 2007. PAGAMENTO DE DESPESAS QUE NÃO FORAM EXECUTADAS. NÃO-COMPROVAÇÃO DA REALIZAÇÃO DE CURSOS DE QUALIFICAÇÃO PROFISSIONAL. NÃO RECOLHIMENTO DE TRIBUTOS INCIDENTES SOBRE A PRESTAÇÃO DE SERVIÇOS. CITAÇÃO. ACOLHIMENTO DAS DEFESAS DE ALGUNS RESPONSÁVEIS. REJEIÇÃO DAS DEMAIS. DÉBITO. MULTA. Recursos de reconsideração. Conhecimento. Improcedência dos argumentos APRESENTADOS. Negativa de provimento.

TOMADA DE CONTAS ESPECIAL (TCE)

Secretaria de Recursos (SERUR) e Secretaria de Controle Externo de Tomada de Contas Especial (SecexTCE).

I - Introdução
	Trata-se de recursos de reconsideração interpostos pelas Sras. Lucia Regina de Azevedo Pacheco, ex-Supervisora de Qualificação Profissional da então Secretaria de Desenvolvimento Social (SEDES/MA) , e Terezinha das Neves Pereira Fernandes, ex-Secretária da então Secretaria de Desenvolvimento Social (SEDES/MA) , contra o Acórdão 3022/2019-TCU-Primeira Câmara, da relatoria do Ministro Walton Alencar Rodrigues.
2.	A deliberação recorrida apresenta o seguinte teor, no que diz respeito às recorrentes:
	"VISTOS, relatados e discutidos estes autos de tomada de contas especial instaurada pelo Ministério do Trabalho e Emprego em razão de impugnação parcial de despesas verificadas na prestação de contas de recursos do Convênio 42/2006 - SEDES/MA e respectivos termos aditivos, relativas ao período de maio de 2006 a junho de 2007. 
	ACORDAM os Ministros do Tribunal de Contas da União, reunidos em sessão da Primeira Câmara e ante as razões expostas pelo Relator, em:
	9.1. declarar a revelia dos responsáveis Arnaud Guedes de Paiva Junior, Juscelino Pereira da Silva, Jorge Paulo de Oliveira e Silva e Lúcia Regina de Azevedo Pacheco, nos termos do artigo 12, § 3º, da Lei 8.443/1992;
	9.2. acolher as alegações de defesa de Terezinha das Neves Pereira, Júlio Gonçalves Simões, Diomar da Silva Leite e Edimar Costa Ferreira, quanto à impugnação das despesas de aquisição de equipamentos de informática e outros suprimentos a preços acima da média de mercado, no valor total de R$ 25.636,30, conforme 1.2 do Relatório de Fiscalização CGU 1054/2007 (peça 2, págs. 187/189) ;
	(...) 
	9.4. acolher as alegações de defesa de Terezinha das Neves Pereira e de Marcelino Santos de Amorim quanto à liquidação de despesa antes da prestação do serviço, conforme item 1.7 do Relatório de Fiscalização CGU 1054/2007, no valor total de R$ 19.504,00;
	9.5. acolher as alegações de defesa apresentadas por Terezinha das Neves Pereira, estendendo essa conclusão ao responsável considerado revel, Juscelino Pereira da Silva, quanto à não-comprovação de recolhimento de contribuição previdenciária e de ISS, havidos por ocasião dos pagamentos efetuados em contraprestação aos serviços avençados pelo órgão convenente com diversas entidades executoras, conforme 1.14 do Relatório CGU 1054/2007 e itens 36 a 38 do Relatório de TCE 6/2014 (peça 2, págs. 161/179; peça 3, págs. 109/111; e peça 11, págs. 66, 67/70 e 91) ;
	9.6. rejeitar as alegações de defesa de Terezinha das Neves Pereira quanto a:
	9.6.1. realização de despesas indevidas de serviços de organização de eventos, avençados com o  Instituto Sinergia - Gestão e Cidadania, compreendendo locação de espaço físico, pagamentos a facilitadores, palestrantes, passagens e hospedagem, no valor de R$ 6.050,00, os quais, ou não se constituíram custos para a contratada ou foram inferiores aos informados nas planilhas orçamentárias constantes das propostas da entidade contratada;
	9.6.2. pagamento, no valor total de R$ 69.675,00, para realização de estudo técnico cujo teor não se revelou inédito e não teve utilidade para orientar as ações da SETRES/MA, (peça 2, p. 197-214 e peça 11, p. 64, 87, 91) ;
	9.6.3. pagamento de juros de mora, multas e encargos financeiros por atraso no adimplemento de faturas de contas telefônicas, no valor total de R$ 476,90 (peça 11, pág. 71) ;
	9.6.4. à não-comprovação da realização de três cursos de qualificação profissional que seriam ministrados pelo SEBRAE/MA, no valor de R$ 27.756,00, em 11/6/2007 (peça 11, pág. 73) , estendendo essa conclusão à responsável solidária considerada revel, Lúcia Regina de Azevedo Pacheco;
	9.6.5. diferença a menor na execução de contrapartida, em desacordo com a exigência contida no artigo 44, § 1º, inciso II, alínea "a" da Lei 11.178/2005 (LDO 2006) , no valor de R$ 49.154,46, em 31/05/2007 (peça 11, págs. 75/76) ;
	(...) 
	9.10. julgar irregulares, com fundamento nos arts. 1º, inciso I, 16, inciso III, alíneas "a" e "b", § 2º, 19 e 23, inciso III, da Lei 8.443/1992 c/c os arts. 1º, inciso I, 202, § 6º, 209, incisos II e III, e § 5º, 210 e 214, inciso III, do Regimento Interno, as contas dos responsáveis abaixo arrolados, e condená-los ao pagamento das quantias a seguir especificadas, com a fixação do prazo de quinze dias, a contar da notificação, para comprovarem, perante o Tribunal (art. 214, inciso III, alínea "a", do Regimento Interno) , o recolhimento das dívidas ao Tesouro Nacional, atualizadas monetariamente e acrescidas dos juros de mora, calculados a partir das datas discriminadas, até a data do recolhimento, na forma prevista na legislação em vigor, abatendo-se, na oportunidade, os valores eventualmente já ressarcidos:
	(...) 
	9.10.3. responsável Terezinha das Neves Pereira:
	Origem do Débito
	Valor Original
	Data

	Diferença referente ao equilíbrio na execução da contrapartida conforme exigência Lei 11.178/2005 -  LDO, contrapartida
	49.154,46
	31/5/2007

	Valores referentes aos juros de mora, multas e encargos financeiros em diversas contas telefônicas item c.1 do relatório CGCC/SPPE/MTE n° 74/201
	6,75
	7/5/2007

		470,15
	29/5/2007

	Impugnação das despesas constantes dos Itens 1.5 do Relatório de Fiscalização CGU 1054/2007:
Pagamentos indevidos de serviços;
	6.050,00
	14/5/2007

	Impugnação das despesas constantes dos Itens 1.8: do Relatório de Fiscalização CGU 1054/2007: 
 Pagamento por realização de estudo técnico cujo teor não se revelou inteiramente inédito e sem utilidade para a SETRES/MA
	69.675,00
	8/5/2007

             Valor atualizado até 21/3/2009: R$ 242.727,52 
	9.10.4. responsáveis solidários Terezinha das Neves Pereira e Lúcia Regina de Azevedo Pacheco:
	Origem do Débito
	Valor Original
	Data

	Não-comprovação de execução de 03 (três) cursos pelo SEBRAE/MA (peça 8, p. 75-98) .
	27.756,00
	11/6/2007

            Valor atualizado até 21/03/2019: R$ 53.594,06 
	9.11. aplicar aos responsáveis abaixo indicados multa prevista no art. 57 da Lei 8.443/1992 c/c o art. 267 do Regimento Interno, com a fixação do prazo de quinze dias, a contar da notificação, para comprovarem, perante o Tribunal (art. 214, inciso III, alínea "a", do Regimento Interno) , o recolhimento da dívida ao Tesouro Nacional, atualizada monetariamente desde a data do presente acórdão até a do efetivo recolhimento, se for paga após o vencimento, na forma da legislação em vigor:
	Responsável
	Valor da Multa (R$) 

	Juscelino Pereira da Silva
	     90.000,00 (noventa mil reais) 

	Terezinha das Neves Pereira
	30.000,00 (trinta mil reais) 

	Hilton Soares Cordeiro
	      80.000,00 (oitenta mil reais) 

	Lúcia Regina de Azevedo Pacheco
	5.000,00 (cinco mil reais) 

	9.12. autorizar, desde logo, nos termos do art. 28, inciso II, da Lei 8.443/1992, a cobrança judicial das dívidas, caso não atendida a notificação;
	9.13. encaminhar cópia desta deliberação ao Procurador-Chefe da Procuradoria da República no Maranhão, nos termos do § 3º do art. 16 da Lei 8.443/1992."
3.	Tratou-se originalmente de tomada de contas especial instaurada pelo então Ministério do Trabalho e Emprego em razão da impugnação parcial de despesas realizadas sob a égide do Convênio 42/2006 - SEDES/MA e respectivos termos aditivos, relativas ao período de maio de 2006 a junho de 2007. 
4.	O mencionado ajuste foi celebrado pela Secretaria de Políticas Públicas de Emprego (SPPE) do extinto Ministério do Trabalho e Emprego e pela então Secretaria de Desenvolvimento Social (SEDES/MA) , atual Secretaria de Estado do Trabalho e da Economia Solidária do Maranhão (SETRES/MA) , com vigência estipulada para o período de 30/5/2006 a 31/12/2012.
5.	Essa avença visou estabelecer "cooperação técnica e financeira mútua, para a integração, operacionalização e manutenção das funções e ações do Sistema Público de Emprego, Trabalho e Renda - SPETR (intermediação de mão de obra, seguro-desemprego, qualificação social e profissional, certificação profissional, fomento às atividades empreendedoras e informações sobre o mercado de trabalho) , por intermédio dos Centros Públicos de Emprego, Trabalho e Renda".
6.	Os recursos a serem utilizados foram orçados no valor total de R$ 12.571.192,88 (doze milhões quinhentos e setenta e um mil cento e noventa e dois reais e oitenta e oito centavos) , dos quais R$ 1.214.665,88 (um milhão duzentos e quatorze mil seiscentos e sessenta e cinco reais e oitenta e oito centavos) correspondiam à contrapartida da convenente e R$ 11.356.527,00 (onze milhões trezentos e cinquenta e seis mil quinhentos e vinte e sete reais) seriam aportados pela União,
7.	Foram liberados recursos federais no total de R$ 2.956.860,00 (dois milhões novecentos e cinquenta e seis mil oitocentos e sessenta reais) , que foram creditados na conta bancária vinculada ao convênio.
8.	No Relatório de TCE 6/2014, no Relatório de Fiscalização da CGU 1.054/2007 e no Relatório CGCC/SPPE/MTE 74/2010, foi apontada a prática das seguintes irregularidades, que ensejaram a autuação desta tomada de contas especial e a posterior citação dos responsáveis:
	a) aquisição de equipamentos de informática por preços acima da média de mercado, nos valores de R$ 20.309,25 (vinte mil trezentos e nove reais e vinte e cinco centavos) , no dia 19/5/2007, e R$ 5.327,05 (cinco mil trezentos e vinte e sete reais e cinco centavos) , em 28/5/2007;
	b) realização de pagamentos indevidos ao Instituto Sinergia - Gestão e Cidadania, relativos aos convites 15/2007 e 16/2007, por meio dos quais foi contratada a prestação de serviços de organização de eventos. O valor histórico do dano foi de R$ 6.050,00 (seis mil e cinquenta reais) , no dia 14/5/2007;
	c) liquidação e pagamento de despesa antes da efetiva prestação do serviço correspondente, no valor de R$ 19.504,00 (dezenove mil quinhentos e quatro reais) , em 14/5/2007;
	d) pagamento de R$ 69.675,00 (sessenta e nove mil seiscentos e setenta e cinco reais) , no dia 8/5/2007, pela realização de estudo técnico que não era inédito e não foi utilizado para orientar as ações da SETRES/MA;
	e) aquisição de softwares e equipamentos de informática por preços acima da média de mercado, nos valores de R$ 9.437,40 (nove mil quatrocentos e trinta e sete reais e quarenta centavos) , no dia 18/10/2006, e R$ 964,00 (novecentos e sessenta e quatro reais) , em 20/10/2006;
	f) não-recolhimento de ISS e contribuições previdenciárias;
	g) não-comprovação da realização do "Curso de Técnicas em Vendas/Telemarketing", contratado junto ao Centro Comunitário da Radional e Adjacências - CCRA, no valor de R$ 13.965,48 (treze mil novecentos e sessenta e cinco reais e quarenta e oito centavos) , em 11/12/2006;
	h) pagamento de juros de mora, multas e encargos financeiros por atraso no adimplemento de faturas de contas telefônicas;
	i) não-comprovação da realização dos seguintes cursos de qualificação profissional:
	- três treinamentos que deveriam ter sido ministrados pelo SEBRAE/MA, no valor de R$ 27.756,00 (vinte e sete mil setecentos e cinquenta e seis reais) , em 11/6/2007;
	- cursos a serem ministrados pela entidade Planeja, no valor de R$ 185.479,67 (cento e oitenta e cinco mil quatrocentos e setenta e nove reais e sessenta e sete centavos) , em 29/1/2007;
	- duas turmas do "Curso de Aperfeiçoamento de Empregada Doméstica", que foi contratado junto ao Instituto Travessia, no valor de R$ 27.756,00 (vinte e sete mil setecentos e cinquenta e seis reais) , no dia 12/12/2006;
	- "Curso de Eletricista Residencial", que deveria ter sido realizado pelo Instituto de Educação Profissional e Cidadania do Maranhão - IEPC, no valor de R$ 12.336,00 (doze mil trezentos e trinta e seis reais) , em 7/12/2006; e
	- cursos a serem ministrados pelo Instituto Saber, no valor de R$ 78.116,28 (setenta e oito mil cento e dezesseis reais e vinte e oito centavos) , no dia 7/12/2006;
	j) não apresentação de documentos relativos à execução dos seguintes contratos:
	- 50/2006-SEDES, firmado com a CEPC, no valor de R$ 40.092,00 (quarenta mil noventa e dois reais) , em 7/12/2006;
	- 79/2006-SEDES, celebrado com a Faesam, no valor de R$ 31.868,00 (trinta e um mil oitocentos e sessenta e oito reais) , em 4/1/2007; e
	- 44/2006-SEDES, assinado com a Shamah, no valor R$ 79.120,23 (setenta e nove mil cento e vinte reais e vinte e três centavos) , em 29/11/2006; e
	k) diferença a menor na execução de contrapartida, violando o disposto no art. 44, § 1º, II, alínea "a", da Lei 11.178/2005 (LDO 2006) , no valor de R$ 49.154,46 (quarenta e nove mil cento e cinquenta e quatro reais e quarenta e seis centavos) , no dia 31/5/2007.
9.	Nos respectivos ofícios de citação, foi consignada a seguinte responsabilização das recorrentes:
a) Sra. Lúcia Regina de Azevedo Pacheco, pela não-comprovação da realização de três cursos que deveriam ter sido ministrados pelo SEBRAE/MA;
b) Sra. Terezinha das Neves Pereira, pelas seguintes irregularidades: 
- aquisição de equipamentos de informática a preços acima da média de mercado;
- pagamentos indevidos ao Instituto Sinergia - Gestão e Cidadania;
- liquidação e pagamento de despesa antes da prestação do serviço correspondente;
- pagamento derivado da elaboração de estudo técnico que não era inédito nem teve utilidade;
- não recolhimento de ISS e contribuições previdenciárias;
- pagamento de juros de mora, multas e encargos financeiros por atraso no adimplemento de faturas de contas telefônicas;
- não-comprovação da realização de três cursos que deveriam ter sido ministrados pelo SEBRAE/MA; e
- diferença a menor na execução de contrapartida.
10.	Após regular citação dos responsáveis, não compareceram aos autos os Srs. Arnaud Guedes de Paiva Júnior, Juscelino Pereira da Silva e Jorge Paulo de Oliveira e Silva e a Sra. Lúcia Regina de Azevedo Pacheco. Por outro lado, os Srs. Marcelino Santos de Amorim, Lúcio Antônio Rabelo Balata, Hilton Soares Cordeiro, Júlio Gonçalves Simões, Diomar da Silva Leite e Edmar Costa Ferreira e a Sra. Terezinha das Neves Pereira apresentaram alegações de defesa, que foram analisadas pela então Secex-MA.
11.	No que concerne às ora recorrentes, a unidade técnica, com o endosso do Ministério Público junto ao TCU, propôs:
	a) declarar a revelia da Sra. Lúcia Regina de Azevedo Pacheco, nos termos do art. 12, § 3º, da Lei 8.443/1992;
	b) acolher as alegações de defesa da Sra. Terezinha das Neves Pereira referentes à aquisição de equipamentos de informática e outros suprimentos por preços presumidamente acima da média de mercado e à suposta liquidação de despesa antes da prestação do respectivo serviço;
	c) rejeitar as alegações de defesa da Sra. Terezinha das Neves Pereira quanto:
	- ao pagamento indevido realizado para o Instituto Sinergia - Gestão e Cidadania;
	- ao pagamento pela realização de estudo técnico cujo teor não se revelou inédito nem teve utilidade para orientar as ações da SETRES/MA;
	- à não comprovação do recolhimento de contribuições previdenciárias e do ISS, em serviços contratados pelo SETRES/MA;
	- ao pagamento de juros de mora, multas e encargos financeiros devido ao atraso no adimplemento de faturas de contas telefônicas;
	- à não-comprovação da realização de três cursos de qualificação profissional que seriam ministrados pelo SEBRAE/MA;
	- referente à diferença a menor detectada na execução de contrapartida; e
	d) julgar irregulares as contas das Sras. Terezinha das Neves Pereira e Lúcia Regina de Azevedo Pacheco, condenando-as ao ressarcimento dos débitos decorrentes das irregularidades relacionadas no parágrafo 9 deste voto.
12.	O Ministro Walton Alencar Rodrigues, Relator a quo deste processo, concordou parcialmente com as instâncias que o precederam, por entender que as alegações da Sra. Terezinha das Neves Pereira relativas à não-comprovação do recolhimento da contribuição previdenciária e do ISS deveriam ser acolhidas por esta Corte. Quanto às demais ocorrências, no voto condutor do acórdão vergastado, ele acompanhou o entendimento da unidade técnica e do Ministério Público especializado.
13.	Irresignadas, as Sras. Terezinha das Neves Pereira e Lúcia Regina de Azevedo Pacheco interpuseram os recursos em tela, tendo alegado, em síntese, que:
	- Alegações da Sra. Lúcia Regina de Azevedo Pacheco
	 a) o acórdão vergastado padece de nulidade absoluta em razão de terem sido violados os princípios do contraditório e da ampla defesa previstos no art. 5º, LV, da Constituição da República. Afinal, sua citação por edital deveria ter sido precedida pelo esgotamento dos vários meios disponíveis para localizar seu endereço; 
	b) a citação por edital prejudicou o exercício do direito ao contraditório; e
	c) não obstante reconhecer que tem o dever de comprovar a boa e regular aplicação dos recursos públicos federais repassados, esta Corte não pode se basear em fracos indícios de que os cursos não foram ofertados. Até porque entre a data dos fatos e a instauração da presente tomada de contas especial transcorreram mais de sete anos, o que dificulta sobremaneira a comprovação da boa utilização das verbas geridas.
		- Alegações da Sra. Terezinha das Neves Pereira
a) a citação de pessoas que não foram arroladas como responsáveis na fase processual anterior não poderia ter sido realizada por esta Corte de Contas;
b) teve seu direito de defesa cerceado, uma vez que foi indeferido o seu pedido de prorrogação de prazo para apresentar suas alegações. Além disso, só obteve cópia destes autos 24 horas antes do vencimento desse prazo;
c) as conclusões desta Corte basearam-se unicamente em relatório elaborado pela Controladoria-Geral da União, que era extremamente frágil e sem aptidão para justificar as graves consequências advindas do julgamento pela irregularidade de suas contas;
d) se os documentos que comprovariam a prestação dos serviços que foram pagos não foram juntados aos presentes autos, o Instituto Sinergia deveria ter sido chamado para demonstrar que executou o objeto contratado. Entretanto, o Tribunal se limitou a acatar as conclusões do órgão de controle interno;
e) a CGU fez ilações acerca do pagamento de passagens e hospedagens de palestrantes sem ouvir qualquer pessoa; 
f) o estudo técnico incluído entre os indícios de irregularidades que motivaram a instauração da presente tomada de contas especial não foi adequadamente analisado pela Controladoria-Geral da União. O controle interno apenas teve acesso a uma versão preliminar, que corresponderia a 13% do que estava previsto. Dessa forma, o estudo completo seria inédito e relevante para o desenvolvimento das ações conveniadas. Esse fato foi informado à CGU e por ela desconsiderado; 
g) devido ao longo transcurso de tempo entre a realização do referido estudo e a instauração desta tomada de contas especial e ao fato de o então Governador ter sido cassado, parece que o documento em tela foi extraviado. Contudo, a recorrente permanecerá envidando esforços para trazer aos autos a versão completa desse trabalho;
h) não deve ser-lhe imputada responsabilidade pelo pagamento dos acréscimos legais advindos do pagamento de faturas em atraso, pois não tinha acesso imediato à conta corrente específica do convênio. Ademais, a Secretaria de Trabalho e Economia Solidária do Maranhão, da qual era titular, dependia daquele estado para obter recursos financeiros. Por fim, tendo em vista que o valor glosado atingiu R$ 476,90 (quatrocentos e setenta e seis reais e noventa centavos) , deve ser aplicado o princípio da insignificância;
i) não há provas de que os cursos contratados e pagos não foram realizados; 
l) embora a Secretaria de Trabalho e Economia Solidária do Maranhão fosse a executora, a movimentação financeira dos recursos referentes ao convênio em tela era realizada por outro órgão. Assim sendo, a recorrente não pode ser responsabilizada pela utilização incorreta da contrapartida estadual; e
	g) o TCU deve afastar o débito em questão, visando manter a coerência com a decisão adotada no que concerne à não-comprovação do recolhimento da contribuição previdenciária e do ISS por parte das entidades contratadas pelo órgão estadual.
14.	Após analisar as alegações recursais, a Serur concluiu que:
	a) não há qualquer nulidade a ser declarada, pois foram respeitados os princípios do contraditório e da ampla defesa;
	b) não há provas nestes autos de que os cursos custeados com as verbas federais foram de fato ofertados, o que causa a imputação de débito em conformidade com o disposto nos arts. 70, parágrafo único, da Constituição Federal e 93 do Decreto-Lei 200/1967;
	c) não há elementos suficientes para comprovar que os pagamentos realizados ao Instituto Sinergia foram regulares;
	d) a recorrente não demonstrou que o estudo contratado era inédito e relevante;
	e) o pagamento de acréscimos por quitação de fatura após o vencimento enseja a responsabilização da recorrente; e
	f) a não execução da contrapartida estadual prevista no termo de convênio deve ser imputada à recorrente.
15.	Com fulcro nessas considerações, a unidade técnica propôs conhecer dos recursos em tela para, no mérito, negar-lhes provimento. 
16.	O Procurador Marinus Eduardo De Vries Marsico acompanhou essa proposta.
II - Análise dos recursos
17.	Com espeque na análise empreendida pela Secretaria de Recursos, que incorporo desde já às minhas razões de decidir, manifesto minha concordância com a unidade técnica e o Parquet especializado. Contudo, entendo necessário tecer algumas considerações adicionais, o que passo a fazer.
18.	A Sra. Lúcia Regina de Azevedo Pacheco alegou que o acórdão recorrido padeceria de nulidade absoluta, pois sua citação por edital não teria observado os ditames regulamentares. Contudo, verifiquei que, inicialmente, a unidade técnica encaminhou o respectivo ofício de citação para o endereço constante do sistema Cadastro de Pessoas Físicas - CPF, consoante demonstra o extrato do referido sistema anexado a estes autos (peça 86) . Após os Correios devolverem essa correspondência por não terem localizado a responsável, foi designado um servidor do Tribunal para tentar entregar a citação em tela. Somente após o insucesso dessas iniciativas, houve a citação editalícia.
19.	Cumpre salientar que o Sistema CPF da Receita Federal é a principal fonte de dados oficial adotada por este Tribunal para fins de identificação do domicílio dos responsáveis que devam ser convocados, primariamente pela via postal, para apresentarem defesa nos processos desta Corte de Contas.
20.	Aduzo que a própria pessoa física é responsável pela fidedignidade das informações contidas no mencionado cadastro, dentre elas o endereço de seu domicílio, incumbindo-lhe, em caso de qualquer alteração desse endereço, informar as modificações ocorridas à Receita Federal, sob pena de, não o fazendo, ter de arcar com as consequências da sua omissão.
21.	Considerando que qualquer inconsistência existente no endereço da Sra. Lúcia Regina de Azevedo Pacheco na base de dados da Receita Federal é de sua inteira responsabilidade, julgo que ela deu causa à frustração da sua citação por meio de ofício. Por via de consequência, rejeito as alegações referentes à suposta nulidade da comunicação processual.
22.	A Sra. Lúcia Regina de Azevedo Pacheco também alegou que sua condenação teve por base fracos indícios de que os cursos não teriam sido ofertados e que, neste momento, seria muito difícil obter os documentos necessários para comprovar a boa utilização das verbas geridas. 
23.	Julgo que esses argumentos não são capazes de alterar o acórdão vergastado. Afinal, nos processos relativos ao controle financeiro da administração pública, a culpa dos gestores por atos irregulares que causem prejuízo ao erário é legalmente presumida, ainda que não se configure ação ou omissão dolosa, admitida prova em contrário, a cargo do agente público. Diante disso, na fiscalização dos gastos públicos, privilegia-se, como princípio básico, a inversão do ônus da prova, cabendo ao administrador demonstrar a boa aplicação dos dinheiros e valores públicos sob sua responsabilidade. 
24.	Friso que esse entendimento encontra amparo nos arts. 70, parágrafo único, da Constituição Federal e 93 do Decreto-Lei 200/1967, a seguir transcritos:
	"Art. 70. A fiscalização contábil, financeira, orçamentária, operacional e patrimonial da União e das entidades da administração direta e indireta, quanto à legalidade, legitimidade, economicidade, aplicação das subvenções e renúncia de receitas, será exercida pelo Congresso Nacional, mediante controle externo, e pelo sistema de controle interno de cada Poder.
	Parágrafo único. Prestará contas qualquer pessoa física ou jurídica, pública ou privada, que utilize, arrecade, guarde, gerencie ou administre dinheiros, bens e valores públicos ou pelos quais a União responda, ou que, em nome desta, assuma obrigações de natureza pecuniária."
	"Art. 93. Quem quer que utilize dinheiros públicos terá de justificar seu bom e regular emprego na conformidade das leis, regulamentos e normas emanadas das autoridades administrativas competentes".
25.	No caso vertente, a ausência de documentos referentes à execução de cursos de treinamento profissional com as entidades contratadas pelo órgão estadual não permite aquilatar a regular aplicação das despesas à conta do convênio. Conforme apontam as evidências que respaldam as irregularidades mencionadas nestes autos, os gastos impugnados decorrem basicamente da realização de metas de qualificação profissional aquém da estabelecida no projeto executivo, ausência de lista de frequência com preenchimento completo dos treinandos, assinatura do supervisor, do instrutor e do coordenador do projeto, não-disponibilização de cópias dos contratos, falta de comprovação de entrega de vale transporte e de certificados aos educandos.
26.	Esclarecidas as questões suscitadas por essa recorrente, passo agora a analisar as alegações apresentadas pela Sra. Terezinha das Neves Pereira.
27.	A recorrente asseverou que poderiam ter sido citadas por este Tribunal pessoas que não foram arroladas como responsáveis na fase processual anterior. Observo que essa alegação não merece prosperar, uma vez que o TCU, no exercício de sua competência para julgar contas, atribuída pela Constituição Federal de 1988, pode ampliar o rol de responsáveis elaborado pelo órgão concedente e pela CGU, desde que haja indícios suficientes da participação de outras pessoas nas irregularidades sob exame.
28.	A responsável alegou também que teria tido seu direito de defesa cerceado, uma vez que teria sido indeferido o seu pedido de prorrogação de prazo para apresentar suas alegações. Compulsando os presentes autos, verifiquei que ela foi citada, por meio do Ofício 1.844/2015 TCU-Secex/MA, que foi recebido no dia 11/8/2015 (AR - peça 81) . No dia 28/8/2015, pleiteou a concessão de um prazo de 30 dias para apresentar sua defesa. Por fim, no dia 28/9/2015, foi apresentada a defesa sob comento.
29.	Do acima exposto, concluo que não houve o suposto prejuízo, uma vez que a recorrente dispôs do tempo que havia solicitado para preparar suas alegações. Consequentemente, rejeito esse argumento.
30.	A Sra. Terezinha das Neves Pereira afirmou que as conclusões desta Corte basearam-se unicamente em relatório elaborado pela Controladoria-Geral da União, que seria frágil, e que não há provas de que os cursos contratados e pagos não foram realizados. Pelos motivos expostos nos parágrafos 23 a 25 deste voto, que foram explicitados quando da análise do recurso apresentado pela Sra. Lúcia Regina de Azevedo Pacheco, julgo que esses argumentos não devem ser acolhidos.
31.	Quanto à convocação do Instituto Sinergia - Gestão e Cidadania para apresentar documentos que comprovassem a prestação dos serviços que foram pagos, cumpre esclarecer que não cabe ao TCU determinar, a pedido do responsável, a realização de diligência, perícia ou inspeção para a obtenção de provas, uma vez que constitui obrigação da parte apresentar os elementos que entender necessários para a sua defesa. Nesse sentido, pode ser citado, por exemplo, o Acórdão 3343/2019-TCU-Primeira Câmara, relatado pelo Ministro-Substituto Augusto Sherman Cavalcanti.
32.	Por oportuno, esclareço a meus pares que foi imputada à recorrente a realização de pagamentos indevidos ao mencionado instituto em decorrência da prestação de serviços de organização de eventos, que foram contratados a partir dos Convites 15/2007 e 16/2007. A CGU constatou que o contratado não incorreu em custos ou eles foram inferiores aos previstos na planilha orçamentária das respectivas avenças. 
33.	Especificamente, não houve gastos com a locação de espaço físico para treinamento de atendentes do SINE - Sistema Nacional de Emprego, tendo em vista que a referida ação educacional foi executada no auditório da própria SETRES/MA. Além disso, alguns palestrantes não foram remunerados nem receberam diárias e passagens porque eram servidores daquele órgão estadual. Ressalto que esses últimos pagamentos eram vedados pelo art. 8º, II, da IN/STN 1/1997, então vigente.
34.	Com espeque nessas considerações, julgo que esta alegação da recorrente também deve ser afastada.
35.	A responsável alegou que a Controladoria-Geral da União emitiu sua opinião após analisar uma versão preliminar do estudo técnico que a Secretaria de Estado do Trabalho e da Economia Solidária havia encomendado, não tendo se pronunciado sobre a versão definitiva que foi posteriormente elaborada.
36.	Importa destacar que o órgão estadual pagou R$ 69.675,00 (sessenta e nove mil seiscentos e setenta e cinco reais) , no dia 8/5/2007, pela realização de estudo técnico que, além de não ser inédito, não foi útil para orientar as ações daquele órgão. 
37.	Segundo a CGU, a SETRES/MA, mediante o Convite 17/2007, contratou a empresa Solar Consultoria e Eventos Ltda. para elaborar estudo técnico a respeito do mercado de trabalho. O referido trabalho, intitulado "Estudos sobre a Qualificação Profissional e Mercado de Trabalho", apresentou baixa qualidade técnica, uma vez que continha fragmentos de outras obras sem referência bibliográfica, repetia trechos ao longo do estudo e não apresentava sugestões concretas que pudessem orientar a SETRES/MA na elaboração de estratégias no âmbito do sistema de emprego e qualificação profissional.
38.	Considerando que a responsável não apresentou qualquer prova de que a versão final do trabalho teria sido entregue à CGU nem de que a obra teria sido utilizada pelo órgão estadual para planejar sua atuação, julgo que essa alegação também deve ser refutada.
39.	  A recorrente afirmou que não deve ser-lhe imputada responsabilidade pelo pagamento dos acréscimos legais advindos do pagamento de faturas em atraso, pois não tinha acesso imediato à conta corrente específica do convênio. Ademais, dependia do repasse de verbas estaduais para quitar essa dívida. Por fim, tendo em vista que o valor glosado atingiu R$ 476,90 (quatrocentos e setenta e seis reais e noventa centavos) , pleiteou a aplicação do princípio da insignificância.
40.	Esclareço que a conduta da recorrente foi irregular porque o parágrafo segundo, V, da cláusula quinta do termo do convênio e o art. 8º, VII, da IN/STN 1/1997, então vigente, vedavam o pagamento desses acréscimos à conta do ajuste.
41.	A Sra. Terezinha das Neves Pereira não comprovou fato impeditivo à quitação tempestiva dessas despesas administrativas, que eram de sua responsabilidade exclusiva. Aduzo que ela poderia ter demonstrado que atuou de forma diligente, devendo para isso apresentar documentos supostamente enviados aos órgãos estaduais responsáveis pela liberação dos recursos. Afinal, cabia-lhe provar que solicitou as verbas para quitar as faturas no momento correto, o que não foi feito.
42.	Não é cabível aplicar o princípio da insignificância, uma vez que deve ser considerada a soma de todas as irregularidades causadoras de dano ao erário praticadas pela recorrente. 
43.	A responsável asseverou que não pode ser responsabilizada pela utilização incorreta da contrapartida estadual, uma vez que, embora a Secretaria de Trabalho e Economia Solidária do Maranhão fosse a executora do convênio em tela, a movimentação financeira dos recursos era realizada por outro órgão. 
44.	A alegação da recorrente não veio acompanhada por documentos que comprovassem tal afirmação. Diante disso e considerando que a Sra. Terezinha das Neves Pereira, na qualidade de signatária do convênio sob exame e titular da Secretaria de Trabalho e Economia Solidária, tinha a obrigação de utilizar os recursos avençados na consecução do objeto ajustado, julgo que o argumento em tela deve ser rejeitado.
45.	Por fim, a recorrente defendeu que o TCU deve afastar o débito relativo à contrapartida, visando manter a coerência com a decisão adotada no que concerne à não-comprovação do recolhimento da contribuição previdenciária e do ISS por parte das entidades contratadas pelo órgão estadual.
46.	Efetivamente, no julgamento que redundou na prolação do acórdão recorrido, este Colegiado afastou o débito mencionado pela responsável. Contudo, há uma grande diferença entre as duas situações, uma vez que, naquela oportunidade, não houve dano para a União, ao contrário do que ocorre com a utilização irregular da contrapartida. Assim sendo, também essa alegação deve ser rejeitada.
47.	Com fulcro no acima exposto, julgo que os recursos de reconsideração interpostos pelas Sras. Lucia Regina de Azevedo Pacheco, ex-Supervisora de Qualificação Profissional da então Secretaria de Desenvolvimento Social (SEDES/MA) , e Terezinha das Neves Pereira Fernandes, ex-Secretária da então Secretaria de Desenvolvimento Social (SEDES/MA) , contra o Acórdão 3022/2019-TCU-Primeira Câmara devem ser conhecidos para, no mérito, ser-lhes negado provimento.
	Assim sendo, em sintonia com o posicionamento esposado pela unidade técnica e pelo Ministério Público junto ao TCU, voto por que seja adotado o acórdão que ora submeto a este Colegiado.
TCU, Sala das Sessões Ministro Luciano Brandão Alves de Souza, em 11 de agosto de 2020.
BENJAMIN ZYMLER 
Relator